ACORDAO-COMPLETO-2344805

ACÓRDÃO 1419/2019 ATA 22/2019 - PLENÁRIO

VISTOS, relatados e discutidos estes autos de auditoria de conformidade, realizada na modalidade de Fiscalização de Orientação Centralizada (FOC) , com o objetivo de avaliar a legalidade das aquisições de medicamentos que ocorreram de forma centralizada pelo Ministério da Saúde (MS) e pela Secretaria de Saúde do Estado de Amazonas e do município de Presidente Figueiredo (AM) , à custa de recursos transferidos pelo mencionado ministério entre 2015 e 2017,
ACORDAM os ministros do Tribunal de Contas da União, reunidos em sessão do Plenário, ante as razões expostas pelo relator em:
9.1 considerar revéis, para todos os efeitos, o Sr. Heverton Ribeiro Araújo e a Sra. Marivone Nunes Barroso, dando-se prosseguimento ao processo, com fundamento no art. 12, § 3º, da Lei 8.443/1992;
9.2 acolher as razões de justificativa dos responsáveis a seguir: Alessandro Moreira Silva, Ana Patrícia Gomes de Brito, Andrely de Córdova, Eduardo Augusto de Sousa Marinho Mendes, Eliana Pereira Cavalcanti, Erike Barbosa de Carvalho Araújo, Fábio Rocha Silva, Ivan Ferreira Valente Neto, Jéssica Santos Roque, José Jesus Maria Silva, Mercedes Gomes de Oliveira, Pedro Elias de Souza, Vander Rodrigues Alves e Wilson Duarte Alecrim, aproveitando-as em relação ao Sr. Heverton Ribeiro Araújo;
9.3 aplicar à Sra. Marivone Nunes Barroso a multa prevista no art. 58, inciso II, da Lei 8.443/1992, no valor de R$ 3.000,00 (três mil reais) fixando-lhes o prazo de 15 (quinze) dias, a contar da notificação, para que comprovem, perante o Tribunal (art. 214, inciso III, alínea "a", do Regimento Interno/TCU) , o recolhimento da dívida ao Tesouro Nacional, atualizada monetariamente desde a data do presente acórdão até a data do efetivo recolhimento, se for paga após o vencimento, na forma da legislação em vigor;
9.4 autorizar, desde logo, nos termos do art. 28, inciso II, da Lei 8.443/1992, a cobrança judicial das dívidas caso não atendidas as notificações;
9.5 determinar ao Governo do Estado do Amazonas e à Prefeitura Municipal de Presidente Figueiredo - AM, com fundamento no art. 250, inciso II, do RI/TCU e no Acórdão 4788/2016-TCU-Primeira Câmara (Rel. Min Bruno Dantas) , que promovam adequações em seus normativos infra legais visando excluir os dispositivos que instituam o Certificado de Boas Práticas de Fabricação como requisito de qualificação ou habilitação técnica dos licitantes nos procedimentos licitatórios para compra de insumos empregados nos serviços públicos de saúde;
9.6 determinar ao Governo do Estado do Amazonas, com fundamento no art. 250, inciso II, do RI/TCU, que apresente a este Tribunal, no prazo de 180 dias, plano de ação articulando os diversos órgãos e atores envolvidos, contendo, pelo menos, as atividades a serem desenvolvidas, os responsáveis por elas e seus respectivos prazos de implementação, a fim de priorizar as políticas públicas da saúde no ciclo orçamentário, bem como melhorar a governança da Susam e demais órgãos envolvidos com os processos de compras governamentais, especialmente quanto aos seguintes aspectos:
9.6.1 interlocução entre os órgãos com atribuições nas compras governamentais, principalmente as que dizem respeito à assistência farmacêutica, se for o caso, promovendo as alterações legislativas entendidas pertinentes ou dotando os envolvidos com a necessária autonomia e mecanismos administrativos para atuar de forma célere e sistêmica, ao invés de um colegiado moroso que se limite a tramitar papeis de maneira estanque;
9.6.2 ferramentas dos sistemas informatizados disponíveis e interface entre os que digam respeito ao gerenciamento de estoques, pedidos de compras, licitação, recebimento e demais etapas dos processos de compras de medicamentos, de modo a possibilitar ou melhorar a integração entre órgãos, aplicativos e módulos envolvidos;
9.6.3 planejamento das aquisições de medicamentos, de modo a integrar a política de assistência farmacêutica ao ciclo orçamentário anual, devendo levar em consideração os prazos, a anualidade do orçamento, sua utilidade como planejamento da administração pública, os já conhecidos e, portanto, esperados entraves (distâncias, tempo médio de esperas, itens com histórica baixa atratividade, costumeiramente ensejadores de licitações desertas ou fracassadas ou tradicionalmente adquiridos via compras diretas etc.) ;
9.6.4 viabilidade de cooperação com outros entes federados, em novas iniciativas ou aproveitamento de outras eventualmente existentes, para aquisição de medicamentos, especialmente considerando as alegadas dificuldades de atendimento da Região Norte;
9.6.5 estudos de novas soluções para superação dos problemas mencionados de desinteresse de fornecedores para transações com o governo, em particular com entes da Região Norte, tendo em vista que em muitos casos o Estado é o único ou principal cliente de determinados itens, sobretudo de atendimento de alta complexidade;
9.7 alertar ao Governo do Estado do Amazonas que o plano de ação aludido no subitem 9.6  deste acórdão deverá ter por objetivos pelo menos os seguintes aspectos:
9.7.1 tornar mais eficiente o planejamento de compras dos medicamentos e insumos, assim como sua aquisição e dotação orçamentária, de forma a reduzir o risco de desabastecimento dos estoques de medicamentos e demais insumos de saúde, além de evitar as compras não planejadas e o descarte de produtos vencidos ou inúteis;
9.7.2 redefinir um calendário de pagamentos específico para a área da saúde, inserido no calendário mais amplo oficial do governo (publicado pelo menos em página institucional na Internet) , de forma a evitar atrasos e fracionamento nas entregas por parte dos fornecedores que utilizam as limitações de pagamentos como justificativas para a prática;
9.7.3 elaborar estratégias para o enfrentamento das causas das frequentes licitações desertas, mediante mapeamento dos ambientes interno e externo, riscos, ameaças e oportunidades, articulando com outros atores nas instâncias cabíveis e mediante a adoção de boas práticas eventualmente existentes além de outras medidas que efetivem a superação dessa questão;
9.8 determinar ao Governo do Estado do Amazonas (Susam, Cema e Sefaz/AM) que no prazo de 90 dias apresente a este Tribunal, os mecanismos de controle instituídos para mitigar os seguintes riscos, identificados neste trabalho:
9.8.1 risco de recebimento de medicamentos com prazo de validade inferior a 12 meses (detectado nos Processos de compra da Cema 13/2015, 491/2015 e 16/2016) , conforme estipulado nos editais dos respectivos certames, visto que essa prática viola o Manual de Aquisições de Medicamentos para a assistência Farmacêutica (item 2.6.2, "i": http://www.ensp.fiocruz.br/portal-ensp/judicializacao/pdfs/284.pdf) , os editais dos pregões (cláusula 7.11.1.1) e o entendimento do TCU (Acórdão 5161/2014-TCU-Segunda Câmara, Relator Ministro Augusto Sherman) ;
9.8.2 risco de ausência de cláusula que trate especificamente da aplicação do Convênio Confaz 87/2002 (desconto do ICMS para aquisição de medicamentos) , detectada nos editais de interesse da Cema, em razão de desobedecer ao Convênio Confaz 87/2002 (cláusula primeira, §6º) ;
9.9 dar ciência à Prefeitura Municipal de Presidente Figueiredo - AM acerca da ausência de cláusula que trate especificamente da aplicação do Convênio Confaz 87/2002 (desconto do ICMS para aquisição de medicamentos) , detectada nos Editais dos Pregões 42/2015 e 10/2016 da Semsa, em razão de desobedecer ao Convênio Confaz 87/2002 (cláusula primeira, §6º) ;
9.10. recomendar ao Governo do Estado do Amazonas que elabore política de governança para o estado, utilizando como modelo, caso entenda pertinente e adequado, a recém lançada política de governança do Distrito Federal, institucionalizada pelo Decreto Distrital nº 39.736, de 28/3/2019, ou o Decreto nº 9.203, de 22 de novembro de 2017, que dispõe sobre a política de governança da administração pública federal direta, autárquica e fundacional; 
9.11. encaminhar cópia deste Acórdão, acompanhado do Relatório e Voto que o fundamentam, ao Presidente da Assembleia Legislativa do Estado do Amazonas, a fim de subsidiar eventual discussão de anteprojeto de proposta legislativa para definição de critérios gerais de controles internos, gestão de riscos e governança na administração pública do estado;
9.12 encaminhar ao Governo do Estado do Amazonas, à Prefeitura Municipal de Presidente Figueiredo - AM, ao Tribunal de Contas do Estado do Amazonas, ao Ministério Público de Contas do Amazonas (Procurador Ruy Marcelo) , ao Ministério Público do Estado do Amazonas (54ª Promotoria de Justiça Especializada em Saúde Pública) e ao MPF (Procuradoria Regional dos Direitos do Cidadão na Procuradoria da República no Amazonas) cópia desta deliberação;
9.13. encaminhar cópia desta deliberação à Associação dos Membros dos Tribunais de Contas do Brasil (Atricon) e ao Instituto Rui Barbosa (IRB) , tendo em vista o objetivo delineado na diretriz nº 12, aprovada pela Resolução Atricon 12, de 30/11/2018, que aprovou as diretrizes de controle externo nº 3303/2018, relacionadas à temática "Governança nos Tribunais de Contas";
9.14 determinar à SecexSaúde que monitore o cumprimento das determinações contidas neste acórdão;
9.15  arquivar os presentes autos.

Auditoria realizada na modalidade de Fiscalização de Orientação Centralizada (FOC), com o objetivo de avaliar a legalidade das aquisições de medicamentos que ocorreram de forma centralizada pelo Ministério da Saúde (MS) e, pelas Secretarias de Saúde.

Órgãos do Governo do Estado do Amazonas.

3. Interessados/Responsáveis:
3.1. Responsáveis: Alessandro Moreira Silva (XXX.044.945-XX); Ana Patricia Gomes de Brito (XXX.590.202-XX); Andrely de Cordova (XXX.265.732-XX); Eduardo Augusto de Sousa Marinho Mendes (XXX.616.102-XX); Eliana Pereira Cavalcanti (XXX.261.882-XX); Erike Barbosa de Carvalho Araujo (XXX.939.604-XX); Fabio Rocha Silva (XXX.959.302-XX); Heverton Ribeiro Araujo (XXX.518.592-XX); Ivan Ferreira Valente Neto (XXX.545.732-XX); Jose Jesus Maria Silva Freitas (XXX.053.312-XX); Jéssica Santos Roque (XXX.555.752-XX); Marivone Nunes Barroso (XXX.958.142-XX); Mercedes Gomes de Oliveira (XXX.139.943-XX); Pedro Elias de Souza (XXX.711.032-XX); Vander Rodrigues Alves (XXX.848.817-XX); Wilson Duarte Alecrim (XXX.521.782-XX).

13.1. Ministros presentes: José Mucio Monteiro (Presidente), Walton Alencar Rodrigues, Benjamin Zymler, Augusto Nardes (Relator), Aroldo Cedraz, Raimundo Carreiro e Bruno Dantas.
13.2. Ministro-Substituto convocado: André Luís de Carvalho.

AUGUSTO NARDES

Adoto como relatório a ulterior instrução elaborada pela Secretaria de Controle Externo no Estado do Amazonas (peça 173) , ratificada de forma unânime pelos dirigentes daquela unidade (peças 174/175) :
"INTRODUÇÃO
1.	Trata-se de auditoria de conformidade, realizada na modalidade de Fiscalização de Orientação Centralizada (FOC) , com o objetivo de avaliar a legalidade das aquisições de medicamentos que ocorreram de forma centralizada pelo Ministério da Saúde (MS) e, pelas Secretarias de Saúde, à custa de recursos transferidos pelo mencionado ministério entre 2015 e 2017. O trabalho teve a participação de algumas Secretarias de Controle Externo dos estados e foi coordenado pela SecexSaúde, que, além de consolidar os relatórios regionais, executou os procedimentos da fiscalização referente às aquisições centralizadas do Ministério da Saúde.
1.1.	A assistência farmacêutica trata de um conjunto de ações voltadas à promoção, proteção e recuperação da saúde, tanto individual como coletivo, tendo o medicamento como insumo essencial e visando ao acesso e ao seu uso racional. Esse conjunto envolve a pesquisa, o desenvolvimento e a produção de medicamentos e insumos, bem como a sua seleção, programação, aquisição, distribuição, dispensação, garantia da qualidade dos produtos e serviços, acompanhamento e avaliação de sua utilização, na perspectiva da obtenção de resultados concretos e da melhoria da qualidade de vida da população.
1.2.	Nesse contexto, e nos moldes em que o Sistema Único de Saúde (SUS) é operacionalizado, de maneira geral, há divisão de tarefas na assistência farmacêutica e na política de medicamentos, da qual participam todos os entes federativos. Isso inclui repartição de competências administrativas e transferências de recursos financeiros (para o Amazonas, mais de R$ 23 milhões entre 2015 e 2017) , de modo a que a política pública seja executada com eficiência, a fim de atingir seu objetivo primordial, como visto: promover, proteger e recuperar a saúde da população.
HISTÓRICO
2.	As questões de auditoria formuladas em seu planejamento foram:
a) Houve competição nos certames realizados para aquisições de medicamentos?
b) As contratações diretas apresentam fundamentação legal e justificativa adequada?
c) Os valores pagos pelos medicamentos adquiridos são condizentes com os preços de mercado (contratações diretas e processos licitatórios) ?
d) Os medicamentos adquiridos foram devidamente entregues?
3.	Conforme planejamento central da FOC pela SecexSaúde, as secretarias de saúde estaduais correspondentes às unidades técnicas participantes seriam necessariamente fiscalizadas. Quanto às municipais, a amostragem foi construída a partir da análise dos riscos identificados nos parâmetros da unidade técnica coordenadora.
4.	No Amazonas, além da Secretaria de Estado da Saúde (Susam) , intentou-se auditar também as Secretarias de Saúde (Semsa) dos seguintes municípios do Amazonas: Anori, Boca do Acre, Itacoatiara, Presidente Figueiredo, Santa Isabel do Rio Negro e Tonantins. Todavia, devido às dificuldades logísticas causadas pelas distâncias geográficas e pela precariedade dos modais de transporte e das comunicações no estado, e considerando a baixa disponibilidade de recursos da unidade técnica (tempo e auditores para execução da fiscalização) , decidiu-se auditar somente os dados referentes ao município de Presidente Figueiredo - AM.
5.	Consoante o respectivo relatório, a execução dos procedimentos desta auditoria e a consequente análise de seus achados permitiu responder às questões propostas na fase de planejamento (peça 70) .
5.1.	Questão 1: é possível afirmar que houve competição nos certames examinados. Contudo, houve infringência a normas relativas à elaboração dos editais que poderiam acarretar a restrição ao caráter competitivo das licitações promovidas pela Semsa de Presidente Figueiredo - AM e pela Central de Medicamentos do Amazonas (Cema) .
5.2.		Questão 2: as dispensas de licitação realizadas pela Cema entre 2015 e 2017 apresentam fundamentação legal e justificativa adequadas. No entanto, a motivação apresentada - ausência de itens em ata de registro de preços válida associada à falta de tempo hábil para realizar novo pregão - denota, igualmente, deficiência de governança na administração estadual, especialmente no que se refere ao planejamento adequado e aos controles internos relativos à boa gestão de estoques de medicamentos.
5.3.	Questão 3: os exames realizados não permitiram evidenciar a ocorrência de sobrepreço nos procedimentos licitatórios auditados. Todavia, verificou-se que os pregões realizados pela Semsa de Presidente Figueiredo - AM tiveram pesquisa de preços limitada à consulta a pessoas jurídicas privadas, não incluindo busca em base de preços praticados pela administração pública, por exemplo. 
5.4.		Questão 4: os medicamentos adquiridos na amostra de processos separada foram devidamente entregues. Contudo, há registro de medicamentos que foram recebidos mesmo restando menos de um ano de validade, situação essa que coloca em risco o abastecimento dos estoques e, consequentemente, o tratamento dos pacientes que dependem desses fármacos.
5.5.		Em razão desses achados, foi proposta a audiência dos gestores pertinentes, o que foi determinado pelo Acórdão 138/2018-TCU-Plenário (peça 75) . 
6.	Foram expedidas as audiências (peças 77 a 92, 123, 124, 148, 149, 153 e 154) . Os ofícios de audiência foram recebidos pelos destinatários, conforme o quadro abaixo, e as respectivas respostas serão analisadas na seção 'Exame Técnico' a seguir. Foram feitos pedidos de prorrogação de prazo para resposta (peças 96, 110 a 113, 126, 160, 164 e 167) , todas autorizadas pelo titular desta unidade técnica, conforme delegação de competência (peças 121, 127, 165 e 168) .
Tabela 1: Audiências decorrentes do Acórdão 138/2018-TCU-Plenário, de 31/1/2018 (peça 75) .
	OFÍCIOS DE AUDIÊNCIAS
	CIÊNCIA
	RESPOSTAS

	Destinatário
	Ocorrências
	Ref.
		
	Wilson Duarte Alecrim
	Governança deficiente da assistência farmacêutica pela Secretaria de Estado da Saúde.
	Peça 77.
	Peça 97.
	Peças 136 e 137.

	Vander Rodrigues Alves
		Peça 78.
	Peça 119.
	Peça 151.

	Pedro Elias de Souza
		Peça 79.
	Peça 98.
	Peça 169.

	Mercedes Gomes de Oliveira
		Peça 80.
	Peça 99.
	Peça 135.

	Marivone Nunes Barroso
	Irregularidades nos editais dos Pregões 42/2015 e 10/2016 da Semsa de Presidente Figueiredo.
	Peça 81.
	Peça 133.
	X

		Inadequação da pesquisa de preço em pregões realizados pela Semsa de Presidente Figueiredo.
			
	José Jesus Maria Silva Freitas
	Recebimento pela Cema de medicamentos prestes a terem seus prazos de validade expirados.
	Peça 82.
	Peça 100.
	Peça 128.

	Jéssica Santos Roque
	Editais de pregões com irregularidades (elaboração de editais de pregões da Cema, entre 2015 e 2017, com irregularidades) .
	Peça 83.
	Peça 101.
	Peça 131.

	Ivan Ferreira Valente Neto
	Desabastecimento dos estoques de medicamentos da Cema.
	Peça 84.
	Peça 102.
	Peça 122.

	Heverton Ribeiro Araújo
	Planejamento deficiente das aquisições de medicamentos realizadas pela Cema de 2015 a 2017. 
	Peças 85, 124, 153 e 154.
	Peças 115, 150, 152, 156 e 158.
	X

		Desabastecimento dos estoques de medicamentos da Cema.
			
	Fábio Rocha Silva
	Elaboração de editais de pregões da Cema, entre 2015 e 2017, com irregularidades. 
	Peça 86.
	Peça 114.
	Peça 129.

	Erike Barbosa de Carvalho Araújo
	Planejamento deficiente das aquisições de medicamentos realizadas pela Cema de 2015 a 2017. 
	Peças 87, 123, 148 e 149.
	Peças 116, 117, 140, 155 e 157.
	Peças 171 e 172.

		Desabastecimento dos estoques de medicamentos da Cema.
			
	Eliana Pereira Cavalcanti
	Desabastecimento dos estoques de medicamentos da Cema.
	Peça 88.
	Peça 103.
	Peças 141 a 147.

		Recebimento pela Cema de medicamentos prestes a terem seus prazos de validade expirados.
			
		Aquisição de medicamentos sem ata de registro de preços vigente.
			
	Eduardo Augusto de Sousa Marinho Mendes
	Recebimento pela Cema de medicamentos prestes a terem seus prazos de validade expirados.
	Peça 89.
	Peça 104.
	Peça 130.

	Andrely de Córdova
	Planejamento deficiente das aquisições de medicamentos realizadas pela Cema de 2015 a 2017. 
	Peça 90.
	Peça 105.
	Peças 138 e 139.

		Desabastecimento dos estoques de medicamentos da Cema.
			
		Recebimento pela Cema de medicamentos prestes a terem seus prazos de validade expirados. 
			
	Ana Patrícia Gomes de Brito
	Recebimento pela Cema de medicamentos prestes a terem seus prazos de validade expirados.
	Peça 91.
	Peça 106.
	Peça 120.

	Alessandro Moreira Silva
	Aquisição de medicamentos sem ata de registro de preços vigente.
	Peça 92.
	Peça 107.
	Peça 132.

Fonte: E-TCU (peças 77 a 172) .
EXAME TÉCNICO
Análise das audiências
7.	Esta instrução analisará as respostas às audiências decorrentes da auditoria realizada na Susam e na Semsa de Presidente Figueiredo - AM. As audiências determinadas pelo Acórdão 138/2018-TCU-Plenário (peça 75) foram expedidas conforme o quadro-resumo a seguir:
Tabela 2: Audiências expedidas.
	OCORRÊNCIAS
	RESPONSÁVEIS
	LOCALIZAÇÃO

	Governança deficiente da assistência farmacêutica pela Secretaria de Estado da Saúde (Achado III.1) .
	Mercedes Gomes de Oliveira; Pedro Elias de Souza; Vander Rodrigues Alves; Wilson Duarte Alecrim.
	Peças 77 a 80.

	Planejamento deficiente das aquisições de medicamentos pela Cema (Achado III.2) .
	Andrely de Córdova; Heverton Ribeiro Araújo; Erike Barbosa de Carvalho Araújo. 
	Peças 85, 87, 90, 123,124, 148, 149, 153 e 154.

	Desabastecimento dos estoques de medicamentos da Cema (Achado III.3) .
	Andrely de Córdova; Heverton Ribeiro Araújo; Erike Barbosa de Carvalho Araújo; Eliana Pereira Cavalcanti; Ivan Ferreira Valente Neto
	Peças 84, 85, 87, 88, 90, 123,124, 148, 149, 153 e 154.

	Recebimento pela Cema de medicamentos prestes a terem seus prazos de validade expirados (Achado III.4) .
	Ana Patrícia Gomes de Brito; Eduardo Augusto de Sousa Marinho Mendes; José Jesus Maria Silva Freitas; Andrely de Córdova; Eliana Pereira Cavalcanti.
	Peças 82, 89 a 91.

	Aquisição de medicamentos sem ata de registro de preços vigente (Achado III.5) .
	Alessandro Moreira Silva; Eliana Pereira Cavalcanti.
	Peças 88 e 92.

	Editais de pregões com irregularidades (Achado III.6) .
	Fábio Rocha Silva; Jéssica Santos da Costa; Marivone Nunes Barroso.
	Peças 81, 83 e 86.

	Inadequação da pesquisa de preço em pregões realizados pela Secretaria de Saúde de Presidente Figueiredo - AM (Achado III.7) .
	Marivone Nunes Barroso.
	Peça 81.

Fonte: Tabela 1; peças 70 e 77 a 154.
8.	O tratamento das respostas será feito por ocorrências, de modo a facilitar o aproveitamento de argumentos para a defesa dos demais responsáveis arrolados na mesma irregularidade. O agrupamento será feito sob os títulos dos achados registrados no relatório de inspeção (peça 70) .
Tabela 3: Rol de responsáveis.
		NOME
	CARGO

	CEMA
	Ana Patrícia Gomes de Brito
	Fiscal (2015 a 2016) 

		Andrely de Córdova
	Diretora (2015 a janeiro de 2017) 

		Eliana Pereira Cavalcanti
	Gerente Administrativa e Financeira (2015 a fevereiro de 2017) 

		Erike Barbosa de Carvalho Araújo
	Diretor (abril a setembro de 2017) 

		Heverton Ribeiro Araújo
	Diretor (fevereiro de março de 2017) 

		Ivan Ferreira Valente Neto
	Gerente Administrativo e Financeiro (a partir de março de 2017) 

	SUSAM
	Mercedes Gomes de Oliveira
	Secretária de Estado da Saúde (9/2 a 10/5/2017) 

		Pedro Elias de Souza
	Secretário de Estado da Saúde (1º/7/2015 a 1º/2/2017) 

		Vander Rodrigues Alves
	Secretário de Estado da Saúde (10/5 a 3/10/2017) 

		Wilson Duarte Alecrim
	Secretário de Estado da Saúde (14/7/2010 a 1º/7/2015) 

	SEFAZ/AM
	Eduardo Augusto de Sousa Marinho Mendes
	Fiscal (2015 a 2016) 

		Alessandro Moreira Silva
	Coordenador da CCGov (16/10/2014 a 6/2/2017) 

		Fábio Rocha Silva
	Assistente Administrativo (a partir de 2015) 

		Jéssica Santos da Costa
	Assessora (a partir de 2015) 

		José Jesus Maria Silva Freitas
	Fiscal (2015 e 2016) 

	PF
	Marivone Nunes Barroso
	Secretária Municipal de Saúde (2015 e 2016) 

Fonte: peça 68.
Governança deficiente da assistência farmacêutica pela Secretaria de Estado da Saúde (Achado III.1) .
9.	As audiências relativas a esta ocorrência foram destinadas aos ex-Secretários de Estado da Saúde abaixo, em razão da conduta a seguir discriminada:
Tabela 4: Responsabilização (Achado III.1) .
	RESPONSÁVEIS
	CONDUTA

	Mercedes Gomes de Oliveira
	Deixar de cumprir com diligência seu dever de supervisão da política de assistência farmacêutica, com infringência à Constituição Federal (art. 6º, caput; art. 37, caput; arts. 196 e 198) e à Constituição do Estado do Amazonas (art. 58, §2º, inciso I) , ao invés de ter adequadamente exercido seu mister de liderança estratégia e controle da gestão da Cema, consoante preconizado no Referencial Básico de Governança Pública do TCU.

	Pedro Elias de Souza
	
	Vander Rodrigues Alves
	
	Wilson Duarte Alecrim.
	
Fonte: peças 77 a 80.
10.	A resposta da Sra. Mercedes Gomes de Oliveira (peça 135) inicialmente destacou com sua gestão durou aproximadamente três meses (9/2 a 11/5/2017) . Além disso, questionou a evidência de relatório do TCE/AM, visto que a auditoria do tribunal de contas estadual e o Processo 845/2015-TCE/AM se referiam a fatos dos exercícios de 2011 e 2012, portanto anteriores ao período em que foi Secretária.
10.1.	Posteriormente, pretendeu que a conduta irregular supostamente praticada não estava adequadamente delimitada, em razão de as evidências sequer se referirem ao período em que foi gestora, razão pela qual não subsistiria justa causa para sua audiência. Além disso (peça 135, p. 5) ,
No que tange à possível alegação de falta de planejamento ou leniência quanto ao Processo de Dispensa de Licitação 583/2017, que teve início na sua gestão, vale salientar que a Suplicante ficou tão somente 03 (três) meses a frente da Pasta de Saúde, período bastante tortuoso, pois o Estado passava por grave crise financeira, atingindo principalmente a Saúde, prejudicando medidas de planejamento e supervisão, nesse tocante.
Ademais, ao assumir a titularidade da pasta, demandou algum tempo até que se inteirasse de todas as condições e questões inerentes à Secretaria, lhe restando pouco tempo, nesses 03 meses de gestão, para a efetiva implementação de medidas saneadoras das impropriedades detectadas, inclusive no concerne à assistência farmacêutica.
Mesmo assim, durante sua abreviada e tumultuada gestão, procurou conduzir as questões da assistência farmacêutica com o maior comprometimento e planejamento que lhe era possível na ocasião.
10.2.	Ao final (peça 135, p. 9-11) , encaminhou cópia de documentos do Processo 583/2017-SUSAM (dispensa de licitação de medicamentos) .
11.	Argumentação semelhante foi desenvolvida pelo Sr. Vander Rodrigues Alves (peça 151) , para quem as evidências não se refeririam a qualquer conduta a ele imputável, em razão de se tratar de processos do TCE/AM sobre fatos anteriores à sua gestão. Todavia, no que lhe competiria, destacou que em sua gestão o índice de abastecimento dos estoques da Cema saltou de 20% para 65% (peça 151, p. 7-8) . Também fez juntar cópia de documentos do Processo 583/2017-SUSAM.
12.	O Sr. Wilson Duarte Alecrim, ao apresentar suas razões de justificativa (peças 136 e 137) , inicialmente apontou que fez parte da criação do órgão centralizador das compras governamentais (atualmente CCGov) , que permitiu a aquisição de medicamentos mediante atas de registro de preços (peça 136, p. 2) . Também esteve à frente da Susam quando houve alterações na sistemática de funcionamento da CCGov em 2014, participando de reuniões que culminaram na implantação do pregão eletrônico e na integração da CCGov aos processos de dispensa de licitação (peça 136, p. 3) .
12.1.	Ressaltou que (peça 136, p. 4, grifado na origem) :
A Secretaria de Estado da Fazenda - SEFAZ/AM, por intermédio da Coordenadoria de Compras e Contratos Governamentais - CCGOV/SEFAZ é o órgão responsável pela elaboração do processo licitatório para formalização das Atas de Registro de Preço. No entanto, o procedimento licitatório em si, é realizado pela Comissão Geral de Licitação do Estado - CGL.
No que se refere aos processos licitatórios destinados ao registro de preços, insta destacar que o ato de homologação é realizado pelo titular da Secretaria Executiva de Assuntos Administrativos - SEA/SEFAZ.
12.2.	Igualmente, participou da criação de comissão de recebimento de medicamentos integrada por servidores da Cema e da Sefaz, responsáveis pela verificação da conformidade (no que se refere ao objeto, à quantidade, à embalagem, à conservação, à validade, dentre outros critérios de controle) dos itens adquiridos.
12.3.	Adiante (peça 136, p. 5) , explanou as etapas e tramitação do processo de aquisição de medicamentos pela Cema, desde a estimativa de demanda até a licitação:
Na Comissão Geral de Licitação - CGL, no intuito de diminuir o tempo e agilizar o processo de licitação dos itens, a CEMA, na gestão deste interessado, disponibilizou profissional farmacêutico para atuar junto ao Pregoeiro, para dirimir dúvidas sobre as características essenciais dos Medicamentos e PPS que estavam sendo licitados.
Ocorre que, mesmo com todas essas iniciativas, muitos dos itens acabavam se tornando fracassados ou mesmo desertos, seja por questão de preços ou por desinteresse dos grandes laboratórios e/ou fornecedores, que não participavam de todos os certames, sob a alegação de que os preços praticados para o Estado do Amazonas teriam acréscimo por conta da logística de entrega.
12.4.	Outrossim, salientou que a manutenção de estoque para quatro meses visava otimizar o orçamento anual destinado à aquisição de medicamentos (peça 136, p. 6) . Considerando a validade das atas de registro de preço por doze meses, bem como que os itens específicos da Cema eram exclusivos desse órgão, não haveria necessidade de adquirir seu saldo todo de uma vez, visto que sequer haveria espaço disponível para armazenar todos.
12.5.	Ademais, considerando os diversos órgãos participantes do processo de aquisição de medicamentos, integrantes de Secretarias diversas, entende que a governança perpassa vários atores que não somente o defendente. Nesse contexto é que estão inseridos os atrasos nos pagamentos dos fornecedores.
12.5.1.	Enquanto foi Secretário de Saúde, articulou-se com os órgãos envolvidos (CCGov, GCL, Cema) para melhorar a eficiência do processo de compras (peça 136, p. 7) .
Como resultado destas reuniões, pautadas por este interessado junto aos citados órgãos, a própria SEFAZ passou a iniciar o processo licitatório quando a CCGOV detectava que determinado item, constate de Ata de Registro de Preço, encontrava-se próximo ao quantitativo relativo a três meses de consumo, no intuito de permitir que nas Atas de Registro de Preço sempre existissem itens disponíveis para aquisição pela CEMA.
12.5.2.	Em relação aos itens recebidos com prazo de validade inferior a um ano, limitou-se a resposta a reiterar a situação encontrada reportada no relatório, a saber, exigia-se carta de responsabilidade do fornecedor para, caso não fosse utilizada a medicação, ser efetuada a troca. Entendeu, igualmente, que houve, no relatório de auditoria, subvalorização da 'participação da SEFAZ/AM e seus órgãos subordinados, bem como a participação da CGL/AM, nos procedimentos para que ocorresse a aquisição e distribuição de medicamentos e PPS no Estado do Amazonas' (peça 136, p. 8) .
12.6.	Em seguida, discorreu acerca da tramitação do Processo de Representação 845/2015-TCE e requereu o acolhimento das razões de justificativa apresentadas, a fim de não lhe ser imposta a multa prevista no art. 58 da Lei Orgânica do TCU. Por fim, fez a juntada de farta documentação (peça 136, p. 11-205 e peça 137) :
a) decretos e portarias de ações adotadas enquanto foi Secretário de Saúde;
b) material institucional a respeito das atribuições da CCGov;
c) ofícios e memorandos na Susam e Sefaz decorrentes desta auditoria;
d) documentação pertinente a processos do TCE/AM.
13.	A resposta do Sr. Pedro Elias de Souza (peça 169) , preliminarmente, ressaltou a participação de diversos órgãos e as inúmeras variáveis disso decorrentes, nos processos de compras e abastecimento de medicamentos no estado.
13.1.	Ao assumir a Secretaria de Saúde, estava o estado do Amazonas em meio a uma crise, na qual, devido à queda da arrecadação, houve diminuição de investimentos na saúde, acarretando o reordenamento da rede de atendimento (peça 169, p. 1-2) .
O reordenamento na saúde foi uma forma de haver uma revisão no formato da assistência em saúde no Estado sendo justificada também em função da queda nos repasses federais para o Estado, por conta da crise financeira.
 (...) 
Com a grave crise que afetou não somente o Amazonas, mas também o Brasil houve dificuldades nas finanças estaduais impostas pela crise econômica do País, como a perda de R$ 2 bilhões de reais na arrecadação estadual, o Governo do Amazonas tomou todas as medidas possíveis para redução de custos e o estabelecimento de prioridades. Sendo uma das prioridades, a Saúde que teve um reforço de R$ 540 milhões no orçamento, que inicialmente estava previsto em R$ 2,1 bilhões. Do total investido, 78,49% são recursos do Estado e apenas 21,51 % são provenientes do Sistema Único de Saúde (SUS) .
Dados do Ministério da Saúde comprovam que o Amazonas foi o que mais investiu em Saúde entre todos os Estados da Federação nos anos 2015 e 2016, quando alcançou o recorde de 23,27% do orçamento global na saúde. Com o reforço, o Governo do Amazonas manteve os investimentos na aquisição de insumos e materiais para a rede de saúde e o pagamento de salários dos servidores.
13.2.	Abordando o desabastecimento da Cema, mencionou a elaboração de cronograma estratégico para assegurar o recebimento dos materiais pelas unidades, de modo a manter o atendimento regular dos pacientes (peça 169, p. 3) . Todavia,
São as inúmeras variáveis do processo, seja na sua fase para registro em ata: pré-licitação (catalogação e pesquisa de preços no mercado) e licitação (itens homologados para registro em ata e itens fracassados ou desertos para novo processo) ; seja na sua fase de aquisição: compra (orçamento, emissão de empenho e pagamento) e fornecimento (problemas logísticos próprios da nossa região, oscilações do mercado de medicamentos, do dólar, etc.) . Dessa forma, havendo problema em qualquer dessas fases, o resultado é o mesmo: desabastecimento. Por isso, tão difícil é a tarefa de abastecer a Rede Estadual de Saúde.
13.3.	Adiante, ressaltou que, a partir de 2015, também os processos de dispensa de licitação passaram a necessitar de intervenção da CCGov e não apenas os pregões habituais. Dessa forma, considerando suas atribuições, esse órgão passou a deter responsabilidade sobre todas as atividades relativas a controle de preços, validade de atas e itens para aquisição de medicamentos do estoque da Cema (peça 169, p. 4) .
Contudo, os fatores como falta de ata de registro de preço (pregões desertos e fracassados) , orçamento inferior a necessidade, aumento de demanda atraso dos pagamentos de fornecedores, atrasos nas entregas incluindo itens centralizados pelo M. Saúde, solicitação de realinhamento de preço pelo Fornecedor na CCGOV, intercorrência na produção/liberação sanitária de alguns medicamentos impactam diretamente no abastecimento da CEMA, onde a Secretaria de Saúde não detem de governabilidade sobre os processos de licitação, financeiro e orçamentário, ou seja não adiantava projetar a aquisição para um número maior de meses se não havia orçamento do recurso estadual disponível e nem o federal sendo que o repasse do recurso federal do GUPO 1 B é realizado mensalmente ao FES pelo FNS (PORTARIA 1554/13) , dependendo assim da SEF AZ e CGL, não tendo como haver governabilidade sobre os pagamentos.
13.4.	Destacou, igualmente, como adoção de medida de eficiência, a disponibilização de profissional farmacêutico da Cema para atuar como auxiliar do pregoeiro da CGL, a fim de dirimir as dúvidas técnicas suscitadas durante os certames e evitar dilações temporais típicas da tramitação dos processos entre os órgãos (peça 169, p. 4-5) .
Ocorre que, mesmo com todas essas iniciativas, muitos dos itens acabavam se tornando fracassados ou mesmo desertos, seja por questão de preços ou até mesmo o desinteresse do fornecedor que alegava de que os preços praticados para o Estado do Amazonas teriam acréscimo por conta da logística de entrega e os preços praticados para os medicamentos segundo a tabela SUS eram totalmente fora da realidade, tendo em vista que os recursos enviados pelo Ministério da Saúde, vinham de acordo com a tabela citada e os medicamentos custavam somente 40% do valor que o Ministério mandava, ou seja 60% do valor quem custeava era a Secretaria Estadual de Saúde - SUSAM, que fazia a compra por intermédio de pregão eletrônico.
Sendo assim, por diversas vezes os certames eram repetidos e alguns itens passavam de um ano fora das Atas de Registro de Preço (ARP) , e consequentemente não eram comprados, sendo assim devido a necessidade das Unidades de Saúde e principalmente da população, tendo em vista que por diversas vezes a Secretaria era notificada para cumprimento de Decisões Judiciais no sentido de ser fornecido o medicamento ao paciente, acabava provocando a aquisição na modalidade dispensa de licitação, sendo todos os processos ocorrendo de forma regular e dentro das normas legais.
13.5.	Diante disso, o defendente alega ter articulado no Conselho Nacional dos Secretários de Saúde (Conass) a criação do Consórcio Amazônia Legal em outubro de 2015, visando à formação de grupo de discussão em torno das estratégias que poderiam ser adotadas conjuntamente pelos estados da Região Norte para otimizar o alcance interestadual para compra de medicamentos e insumos. O objetivo seria reduzir os custos a partir de negociação direta com as fábricas, criando modelo de aquisição em escala, especialmente para os quimioterápicos (peça 169, p. 5-6) .
Os cálculos iniciais apontavam que a aquisição de medicamentos em sistema de consórcio deveria gerar uma economia entre 30% e 40%. No Amazonas, o custo estimado de despesa farmacêutica chega a R$ 17 milhões por mês, sendo que aproximadamente 30% desse montante são referentes a insumos de alta complexidade.
Com a proposta do consorcio o Ex-secretário buscou trazer as melhores saídas, sob a legalidade da lei, bem como mais efetiva, obtendo a resposta do interesse público, possuindo assim o Estado maior eficácia na elaboração de suas ações.
13.6.	Outrossim, ao reconhecer a recorrência dos atrasos no pagamento de fornecedores, atribuiu a falha à demora da Sefaz/AM, com a qual teria se reunido em diversas ocasiões, a fim de solicitar maior celeridade, tendo em vista a relevância do serviço público ao qual se referem tais pagamentos (peça 163, p. 6) .
13.7.	Continuando a defesa (peça 169, p. 7) , o Sr. Pedro Elias associou a crise econômica por que passava o estado ao assumir suas funções à dificuldade em planejar adequadamente a reposição dos estoques, tendo em vista que as limitações orçamentárias e financeiras impunham que o horizonte não pudesse ser maior do que o adotado, a saber, quatro meses.
13.7.1.	No primeiro semestre de 2016, asseverou que o grupo 1B teve execução orçamentária de 97% dos aproximadamente R$ 5 milhões disponibilizados. Entretanto, a média para emissão dos empenhos foi de 70 dias, em razão da falta de recursos financeiros. No segundo semestre, fez-se necessário crédito suplementar para a saúde. 
13.7.2.	Dessa forma, salientando que o órgão responsável pela liberação dos recursos era a Sefaz/AM, entende que (peça 169, p. 8) :
A Secretaria de Saúde na gestão do Ex-Secretário Pedro Elias, promoveu juntamente com a Central de Medicamentos do Estado todos os procedimentos necessários e cabíveis para manter os estoques dos medicamentos do grupo 1B, mas o momento político e econômico vividos no ano de 2015 a 2017, não foram satisfatórios, ou seja, o orçamento da saúde apesar de todas as tratativas e esforços junto ao Governo, foram insuficientes levando em consideração gastos em todas as áreas, principalmente na assistência farmacêutica.
13.8.	Por fim (peça 169, p. 9) , acrescentou:
Quanto a representação formulada pelo Procurador Ruy Marcelo Alencar de Mendonça, que tem por objeto comprovação de cumprimento das recomendações contidas na Decisão nº 94/2014, proferida na 1ª Sessão Ordinária de 1º de abril de 2014, como pode ser de conhecimento, o gestor só assumiu a Pasta em Julho de 2015, sendo assim, fez algumas modificações na gestão da Central de Medicamentos e a partir de então trabalhou junto a gestora reunindo-se pelo menos 02 ( duas ) vezes ao mês com a referida , para serem tomadas as devidas decisões acerca dos assuntos relacionados a recomendação e a mesma todas as vezes que houve questionamentos, respondeu os mesmos pontualmente.
13.9.	Pelo exposto, requereu o acolhimento das razões de justificativa apresentadas, a fim de não lhe ser imposta a multa prevista no art. 58 da Lei Orgânica do TCU. E anexou documentação de suporte às alegações aduzidas (peça 169, p. 10-85) .
Análise
14.	Em relação à auditoria do TCE/AM e ao Processo 845/2015-TCE/AM, deve-se ressaltar que o fato de se referirem a período anterior ao de escopo desta auditoria não serve para diminuir sua importância como evidência. Ao contrário, o que se pretendeu demonstrar no relatório é que os gestores ouvidos em audiência tinham conhecimento - ou, pelo menos, deveriam ter - das deficiências que vinham, pois, sendo apontadas pela Corte estadual desde 2011.
14.1.	Por óbvio, esses problemas são ainda mais antigos. Logo, não se lhes imputa tê-los causado. A questão é outra: o que fizeram para solucionar ou, no mínimo, mitigar as mazelas que, por serem conhecidas, não poderiam ser desprezadas? A evidência serve, assim, para dar suporte à conclusão de que os gestores se sucederam sem adotar providências para melhorar a governança de políticas públicas da área por eles supervisionada, dentre as quais a assistência farmacêutica, englobando o grupo de medicamentos auditados nesta fiscalização.
14.2.	Por isso, a só constatação de que o relatório do TCE/AM se refere a período anterior ao examinado pelo TCU ou à gestão dos defendentes não se presta a desqualificar a evidência, mas corrobora a ciência que deveriam ter tido os responsáveis a respeito do problema que ignoraram ou que, caso contrário, simplesmente desprezaram, ante à omissão na adoção de providências com vistas a melhorar a governança da Secretaria de Saúde. Com efeito, esse é o tipo de preocupação que se espera, no nível estratégico de uma organização, de quem ocupa os cargos do escalão mais elevado.
14.3.	Todavia, não foi o que se encontrou durante a execução da fiscalização do TCU. Consoante registrado no relatório, o quadro da gestão da política pública encontrado pela equipe reiterava os mesmos problemas detectados pelo TCE/AM desde 2011. Não se tratava de achados pontuais pertinentes somente à Cema ou à aquisição de medicamentos, mas, ao longo de todo o processo de trabalho, o que se pôde constatar foi deficiência sistêmica com a própria política pública, em situação análoga à apontada pela Corte estadual.
14.4.	Em razão disso, ante à impossibilidade de se alegar desconhecimento ou primariedade das irregularidades, foram os gestores do nível máximo da Secretaria de Saúde instados a pronunciar-se em audiência, a fim de que apresentassem suas razões de justificativa a respeito da omissão na supervisão política de assistência farmacêutica a cargo do órgão de que foram titulares.
15.	Posto isso, verifica-se que os gestores do período de escopo desta auditoria, posterior, portanto, ao de atuação do TCE/AM, deixaram de adotar medidas para melhorar a governança da política de assistência farmacêutica. A conduta não foi um ato, mas uma omissão, conforme discriminado na matriz de responsabilização e ofícios de audiência, tendo deixado de exercer a supervisão diligente que deles era esperada.
16.	Quanto à Sra. Mercedes Gomes e ao Sr. Vander Alves, considera-se plausível o ponto de suas razões de justificativa pertinente à brevidade das respectivas titularidades no cargo de Secretário de Estado. Todavia, a mera alegação genérica, desacompanhada de quaisquer evidências a suportar a tentativa de esmero no desempenho das funções não elidem completamente a responsabilidade pela função exercida.
16.1.	Espera-se que a escolha de gestor, tanto mais nos escalões mais elevados, se dê em razão de sua capacidade e qualidades para o desempenho do mister. Por isso, mesmo que o período tenha sido curto, não significa que não tenha sido possível sequer iniciar a implementação de medidas de boa governança - do que as defesas apresentadas não fizeram prova.
16.2.	A conturbação política por que passou o estado, aliada à brevidade da gestão podem, no máximo, indicar menor culpabilidade dos gestores, mas não sua completa exclusão. Afinal, trata-se de área sensível (assistência farmacêutica) de Secretaria que cuida dos direitos mais basilares da população. Por isso, não se pode esperar que não tenha dado tempo de os gestores olharem para esse setor a fim de, pelo menos, começar alguma medida de melhoria.
16.3.	Nesse sentido, propõe-se rejeitar as razões de justificativa da Sra. Mercedes Gomes e do Sr. Vander Alves, salientando a menor culpabilidade para efeitos de dosimetria da penalidade de multa que lhes deverá ser aplicada com base no art. 58 da Lei Orgânica do TCU.
17.	Em relação às razões de justificativa do Sr. Wilson Alecrim, a narrativa descrita pelo defendente leva a concluir que a gama de problemas levantados impunha melhorar o planejamento das aquisições. Se já eram conhecidos os fatores de atraso e o tempo esperado para a aquisição desde a demanda até o recebimento dos medicamentos, não faz sentido manter o período de horizonte do estoque ao invés de ampliá-lo, considerando-se a recorrência de casos em que itens rotineiramente permaneciam em estoque crítico ou desabastecidos.
17.1.	Com o passar dos anos, o planejamento bem feito deveria prever inclusive, se fosse o caso, a ampliação do armazém. O que não poderia ocorrer era a reiteração da falta de medicamentos ao mesmo tempo em que se mantinha o planejamento com horizonte de quatro meses, sendo que, nesse período, dificilmente se conseguiria requerer determinado item, licitá-lo e efetivamente adquiri-lo.
17.2.	Em relação à participação de diversos órgãos no processo de aquisição, trata-se de decisão dos órgãos jurisdicionados e não da equipe de auditoria. De todo modo, é certo que a responsabilidade maior pela política de assistência farmacêutica é da Secretaria de Estado da Saúde, razão pela qual a ênfase da auditoria se deu em órgão de sua estrutura.
17.3.	Seja como for, não se pode concluir pela omissão de outros órgãos estaduais nesse processo. Ao contrário, o fluxograma mencionado no relatório de auditoria foi elaborado a partir das observações dos auditores, entendimento da legislação estadual e, principalmente, explicações fornecidas por servidores da Cema e da Sefaz/AM. Não por acaso, houve até audiências expedidas para servidores da Sefaz, o que apenas reforça que a auditoria não tenha se restringido à Susam.
17.4.	Por outro lado, o emaranhado criado pelo próprio estado do Amazonas prejudicou o andamento dos trabalhos de auditoria, embora não lhe tenha frustrado os resultados. Porém, as diversas instâncias burocráticas do processo de aquisição se refletiram na demora de obter informações em diversas ocasiões, devido à falta de clareza nos órgãos envolvidos quanto a quem seria o detentor de determinadas informações, impactando na tempestividade do atendimento aos ofícios de requisição.
18.	A centralização de aquisições em órgão único deve servir para os propósitos de sua criação, quais sejam, a melhoria da gestão e ganhos de competitividade e escala. Não se pode, todavia, aceitar que a decisão de centralização sirva como escudo para extinguir a accountability. A melhoria da gestão implica justamente o oposto. Ganhos de eficiência não pressupõem aumento de entraves burocráticos, a fim de que as responsabilidades se percam em emaranhado de normas no labirinto administrativo. Ao contrário, numa gestão tida por eficiente o que se espera é que os papeis sejam claros, e não que os problemas sejam repassados de um agente ou órgão para outro.
18.1.	Nesse sentido, a criação da CCGov não deve inviabilizar tarefas, projetos ou políticas públicas. Tampouco se aceita que se desconheçam os responsáveis por cada ação, nem que haja impunidade meramente por não haver culpados. O Estado continua sendo uma única entidade, que desconcentra ou descentraliza competências para melhor gerir e ser gerido e não para abrigar irresponsabilidade, amadorismo ou malversação de recursos públicos.
18.2.	Os órgãos envolvidos com as compras governamentais (demandantes, gestores, pagadores etc.) é que devem se articular - e fazê-lo tempestivamente - para que a eficiência aconteça. Por óbvio, isso envolve planejamento, antecipação de riscos, respostas eficazes, e não esperar que as coisas aconteçam e tudo dê certo. Se sistematicamente se constata que determinadas etapas demoram mais, é preciso iniciá-las antes do que de costume. Se uma dada tarefa se constitui em entrave, é preciso melhorar o processo para que transcorra de maneira mais célere.
18.3.	A tudo isso tem-se por governança. E, dado seu nível estratégico nas organizações, é de se esperar que os gestores desse nível sejam os primeiros a promovê-la e zelar por sua manutenção. No caso da Secretaria de Saúde, verificou-se que os problemas não se limitaram a uma única área ou processo. Tampouco ocorreram somente no período de escopo da auditoria. Ao contrário, conforme apontado pelo TCE, as ocorrências eram sistêmicas e mais antigas.
18.4.	Essa situação é que caracteriza a governança deficiente, da qual os problemas na aquisição de medicamentos manifestaram-se como sintoma mais premente durante esta fiscalização. Os demais achados tiveram os encaminhamentos devidos, sendo atribuídos aos respectivos responsáveis. Todavia, no nível mais alto de supervisão, entende-se pela ocorrência de falha dos Secretários, pela omissão na adoção de medidas que prevenissem as ocorrências verificadas ou mitigassem seus efeitos, ao invés de permiti-las e até fomentá-las, ante à fragilidade de controles constatada.
19.	Quanto ao Processo de Representação 845/2015-TCE, tem-se que, nestes autos, limita-se à condição de evidência tanto de que as situações verificadas nesta auditoria já ocorriam bem antes do período de escopo como de que o TCE/AM já havia dado ciência em época oportuna. Logo, era de se esperar que tivessem ocorrido avanços, o que não foi o caso, tendo dado ensejo às audiências aqui analisadas.
19.1.	Dessa forma, não se pretende aqui o reexame da matéria como em caráter recursal, haja vista não dispor o TCU de competência recursal sobre as Cortes de Contas estaduais. Mesmo se fosse esse o caso, as informações ressaltadas pelo defendente apenas confirmam o registro do parágrafo anterior, quando transcreve a manifestação do Ministério Público de Contas amazonense (peça 136, p. 9) :
O esboço de ações do cronograma às fls. 125 a 134 (Ofício n. 3030/2015-GSEFAZ) é lacônico, genérico e não envolve nem resolve toda a lista de problemas e irregularidades encontrados. O Decreto n. 34.159/2013 igualmente não espelha o plano preconizado pela Corte nem reflete reestruturação substancial dos serviços e sistemas relativos à gestão de aquisição de material para a saúde.
19.2.	À vista do exposto, conclui-se que as razões de justificativa apresentadas pelo Sr. Wilson Alecrim não lograram elidir a irregularidade apontada. Por esse motivo, devem ser rejeitadas, cabendo propor, ainda, a aplicação da multa prevista no art. 58 da Lei Orgânica do TCU.
20.	O Sr. Pedro Elias fez prova da existência do Conass mencionado (peça 169, p. 11-12) . Todavia, o restante da documentação apresentada (peça 169, p. 13-85) confirma os problemas relatados nos relatórios de auditorias do TCU e do TCE/AM. Tampouco fez prova das diversas reuniões que afirmou ter realizado com a Sefaz/AM, a fim de eximir-se da responsabilidade pela situação encontrada registrada no relatório de auditoria.
20.1.	Ao mesmo tempo, entende-se que a crise financeira que atingiu também o estado do Amazonas foi fator agravante das mazelas enfrentadas pelas mais diversas políticas públicas. Somada à conduta dos potenciais fornecedores quando se recusavam a acorrer aos pregões, tem-se que algumas situações escapam ao âmbito de atuação do gestor, apesar de não inviabilizarem completamente o exercício de suas funções no sentido de velar pela boa governança das organizações públicas.
20.2.	Por outro lado, a notória crise financeira, mesmo que não tenha sido causada pelos defendentes, desnudou a precária gestão e governança dos órgãos auditados. No momento em que se demandou eficiência nos processos de aquisição e guarda de medicamentos os gestores falharam em dar a adequada resposta à sociedade.
20.3.	Dessa forma, além da análise empreendida nos itens anteriores, pondera-se que, embora não seja possível acolher plenamente suas razões de justificativa, esses fatores externos, por estarem fora do âmbito de controle do gestor, mitigam sua culpabilidade. Nesse sentido, propõe-se rejeitar parcialmente as razões de justificativa do Sr. Pedro Elias, salientando a menor culpabilidade para efeitos de dosimetria da penalidade de multa a ser aplicada com base no art. 58 da Lei Orgânica do TCU.
21.	Por último, cabe propor ao Estado do Amazonas determinação de medidas tendentes a priorizar as políticas públicas da saúde no ciclo orçamentário, bem como melhorar a governança da Susam e dos demais órgãos envolvidos com os processos de compras governamentais, especialmente quanto aos seguintes aspectos:
a) interlocução entre os órgãos com atribuições nas compras governamentais, principalmente as que dizem respeito à assistência farmacêutica. Se for o caso, promover as alterações legislativas pertinentes ou dotar os envolvidos com a necessária autonomia e mecanismos administrativos para atuar de forma célere e sistêmica, ao invés de um colegiado moroso que se limite a tramitar papeis de maneira estanque;
b) ferramentas dos sistemas informatizados disponíveis e interface entre os que digam respeito ao gerenciamento de estoques, pedidos de compras, licitação, recebimento e demais etapas dos processos de compras de medicamentos, de modo a possibilitar ou melhorar a integração entre órgãos, aplicativos e módulos envolvidos;
c) planejamento das aquisições de medicamentos, de modo a integrar a política de assistência farmacêutica ao ciclo orçamentário anual. Deve-se levar em consideração os prazos, a anualidade do orçamento, sua utilidade como planejamento da administração pública, os já conhecidos e, portanto, esperados entraves (distâncias, tempo médio de esperas, itens com histórica baixa atratividade, costumeiramente ensejadores de licitações desertas ou fracassadas ou tradicionalmente adquiridos via compras diretas etc.) ;
d) viabilidade de cooperação com outros entes federados, em novas iniciativas ou aproveitamento de outras eventualmente existentes, para aquisição de medicamentos, especialmente considerando as alegadas dificuldades de atendimento da Região Norte;
e) estudos de novas soluções para superar os problemas mencionados de desinteresse de fornecedores para transações com o governo, em particular com entes da Região Norte, tendo em vista que, em muitos casos, o Estado é o único ou principal cliente de determinados itens, sobretudo de atendimento de alta complexidade.
Planejamento deficiente das aquisições de medicamentos pela Cema (Achado III.2) .
22.	As audiências relativas a esta ocorrência (destinadas a ex-Diretores da Cema) foram realizadas em razão das condutas a seguir discriminadas:
Tabela 5: Responsabilização (Achado III.2) .
	RESPONSÁVEIS
	CONDUTAS

	Andrely de Córdova
	Deixar de implementar medidas para melhorar o planejamento das aquisições de medicamento pela Cema, contrariando a Constituição Federal (art. 37, caput) e o Decreto Lei 200/1967 (art. 6º, inciso I) , ao invés de planejar as compras de maneira adequada, de modo a suprir as necessidades do órgão atendendo satisfatoriamente os destinatários do Proeme.

	Erike Barbosa de Carvalho Araújo 
	
	Heverton Ribeiro Araújo
	Deixar de implementar medidas para melhorar o planejamento das aquisições de medicamento pela Cema, contrariando a Constituição Federal (art. 37, caput) e o Decreto Lei 200/1967 (art. 6º, inciso I) , ao invés adotar as providências cabíveis à finalidade em que foram omissos.

Fonte: peças 85, 87, 90, 123,124, 148, 149, 153 e 154.
23.	A resposta da Sra. Andrely de Córdova (peça 138 e 139) inicialmente destacou o papel da CCGov nas compras de medicamentos da Cema, tendo em vista que o órgão centralizou todas as aquisições governamentais do Poder Executivo amazonense. Além disso, explanou as etapas e tramitação do processo de aquisição de medicamentos pela Cema, evidenciando a interface entre os órgãos da Susam e da Sefaz/AM (peça 138, p. 1-6) .
23.1.	Nesse contexto, os fatores levados em consideração para o planejamento das aquisições envolviam o consumo médio mensal, a necessidade, o estoque, a existência de ata de registro de preço, o orçamento disponível e a liquidação. No entanto, outras variáveis ameaçam esse planejamento, quais sejam: certames fracassados ou desertos, orçamento inferior às necessidades, incremento da demanda como consequência do aumento do desemprego, atraso no pagamento dos fornecedores e na entrega de medicamentos (inclusive os de responsabilidade do Ministério da Saúde) etc.
23.2.	No entendimento da defendente, por não ter a Cema ingerência sobre os processos de licitação, financeiro e orçamentário, 'não adiantava projetar a aquisição para um número maior de meses se não havia orçamento do recurso estadual disponível, e nem recurso federal, sendo que, o repasse do recurso federal do Grupo 1B é realizado mensalmente ao Fundo Estadual de Saúde pelo Fundo Nacional de Saúde' (peça 138, p. 6-7) .
23.3.	Some-se a isso o período turbulento de 2014 a 2017, abarcando a crise econômica por que passou o país e a instabilidade política no estado, que teve o Governador substituído por duas vezes no ano retrasado,
refletindo diretamente na Assistência Farmacêutica Estadual com o comprometimento do orçamento, atraso no pagamento dos fornecedores, problemas nas Atas de Registro de Preços entre outros, mostrando um caminho caótico no planejamento com uma demanda crescente de paciente e consequentemente de medicamentos do Componente Especializado PROEME.
Além dos fatores já mencionados vale ressaltar a diferença nos valores praticados pelos Estados na Aquisição do GRUPO lA e o valor ressarcido nas APAC pelo Ministério da Saúde, considerando a Tabela SUS como mostra o ANEXO (demonstra as diferenças no preço de aquisição e o valor ressarcido em 2015 e 2016) , onde os valores gastos são superiores ao ressarcido pelo M.S causando desequilíbrios financeiro-orçamentário ao Estado [peça 138, p. 7].
23.4.	Como medidas mitigadoras, buscava-se a adesão a atas de registro de preços de outros estados, empréstimos de medicamentos de outras secretarias de saúde ou a compra direta quando necessário e legalmente permitido. Outrossim, reiterou-se a disponibilização de profissional farmacêutico perante a CGL, com o intuito de agilizar os trâmites quando se fizesse necessário dirimir dúvidas a respeito de aspectos técnicos de certames envolvendo medicamentos. Nesse ponto, reproduziu-se a suma do que já fora apresentado na defesa do Sr. Wilson Alecrim (itens 12.4 e 12.5) .
23.5.	Por fim, fez a juntada de farta documentação, não indexada nem articulada com a argumentação desenvolvida (peça 138, p. 14-676 e peça 139) :
a) decretos e portarias estaduais;
b) documentação sobre processos licitatórios de medicamentos;
c) material institucional a respeito das atribuições da CCGov;
d) planilhas de estoque de medicamentos do grupo 1B;
e) informações financeiras pertinentes à Cema;
f) relatórios da farmácia de medicamentos excepcionais da Cema;
g) notas de empenho, notas fiscais e termos de recebimentos de medicamentos.
24.	A resposta do Sr. Erike Barbosa de Carvalho Araújo (peças 171 e 172) primeiramente ressaltou que sua gestão à frente da Cema durou quase seis meses, o que corresponderia a pouco mais de 15% do período de escopo da auditoria. Ao iniciá-la, sequer havia material médico-hospitalar para abastecer o interior do estado, e o estoque para a capital era insuficiente (peça 171, p. 2-3) .
24.1.	Dessa forma, o defendente afirma que, nos meses em que foi titular da Cema, encaminhou diversos expedientes à CCGov e à Susam cientificando e solicitando providências para os problemas enfrentados, tais como bloqueios em atas de registro de preços, itens sem ata vigente e desabastecimento do estoque (peça 171, p. 5-7) .
24.2.	Além disso, declara que, quando deixou o cargo, o índice de abastecimento das unidades de saúde era de 45%, ao passo que, quando foi empossado, era de 18% e somente na capital, visto que o interior estava desabastecido. Por conta das providências que adotou, de que esses resultados são consequência, entende que não subsiste conduta desabonadora a lhe ser imputada.
24.3.	Ao contrário, em virtude do princípio da presunção da inocência, pugna pelo ônus da prova caber a quem acuse. No caso, entende que não há evidências que sustentem omissão de sua parte enquanto gestor da Cema nem de nexo de causalidade entre conduta sua e resultado danoso durante sua gestão. Ao fim, anexou informações sobre o estoque da Cema em 11/5/2017 (peça 171, p. 12-40) , além de ofícios e memorandos (peça 171, p. 41-150 e peça 172) contendo:
a) mapa de itens fora de ata de registro de preços;
b) relação de itens bloqueados pela CCGOV;
c) Relatório de abastecimento Capital - agosto de 2017;
d) Relatório de abastecimento Interior - agosto de 2017;
e) resumo de pendências a serem entregues - data 25/9/2017;
f) Relação Estadual de Medicamentos Essenciais 2017.
25.	O Sr. Heverton Ribeiro Araújo não respondeu.
Análise
26.	A respeito da centralização das compras pela CCGov, ver item 18 e subitens desta instrução. Outrossim, quanto ao mais, o amontoado de documentos carreados pela Sra. Andrely de Córdova não lançou luz sobre a questão que pudesse descaracterizar o achado ou a responsabilidade da gestora no tempo em que ocupou o cargo. Embora a turbulência por que passou o estado durante certo período possa atenuar a culpabilidade, por se tratar de fator externo, a responsável não logrou demonstrar que empregou todo o empenho esperado de seu dever de supervisão. Por isso, cabe rejeitar suas razões de justificativa, aplicando-se-lhe a multa cominada no art. 58 da Lei Orgânica do TCU.
27.	Em relação às alegações do Sr. Erike Barbosa de que não há provas a sustentar a acusação, deve-se ter em mente que o gestor público não está na mesma categoria dos demais cidadãos no exercício de seu mister. Dada a relevância de zelar pela coisa pública, nos termos do parágrafo único do art. 70 da Constituição, a lógica é que o gestor é quem deve provar, para o titular do controle externo e seu auxiliar técnico, que cumpriu bem a sua função.
27.1.	Nesse sentido, dadas as evidências coletadas na auditoria, cabe ao defendente se desincumbir da tarefa de descaracterizar a ocorrência do achado ou sua participação a concorrer para a irregularidade. No caso concreto, nota-se que o planejamento deficiente, a desembocar em estoque constantemente desabastecido, é problema crônico da Cema, a reclamar solução desde longa data, conforme as evidências juntadas aos autos.
27.2.	Cabe aqui avaliar a documentação trazida pelo responsável, a fim de perquirir a comprovação das medidas que disse ter adotado, bem como sua aptidão para afastar sua responsabilidade pela irregularidade.
27.3.	Dos ofícios expedidos, constata-se que, ao longo dos seis meses em que esteve à frente da Cema, o defendente manteve contato frequente com as instâncias superiores da Susam e com os fornecedores para tratativas que objetivassem melhor fluxo das aquisições. Aliás, nota-se que o período de sua gestão se deu depois de iniciado o exercício, portanto já em vigor planejamento anterior. Consequentemente, cabia-lhe primordialmente executar o decidido em ciclo orçamentário anterior. Dessa forma, sua gestão não foi suficiente para impactar maiores inovações ou melhorias.
27.4.	Diante do exposto, considera-se que devem ser acolhidas as razões de justificativa do Sr. Erike Barbosa.
28.	O Sr. Heverton Ribeiro Araújo, apesar de regularmente notificado (peças 85, 124, 153 e 154, com ciência válida na peça 156) , não atendeu a audiência. Logo, deve ser considerado revel. Embora isso não implique automaticamente a pena de confissão do processo civil, observa-se que não há elementos nos autos capazes de afastar sua responsabilidade no achado. Por essa razão devem ser mantidas as conclusões do relatório de auditoria a esse respeito (peça 70, p. 13-14 e itens 67 a 74 abaixo) , aplicando-se-lhe a multa prevista no art. 58 da Lei 8.443/1992.
Desabastecimento dos estoques de medicamentos da Cema (Achado III.3) .
29.	As audiências relativas a esta ocorrência foram realizadas em razão das condutas a seguir discriminadas:
Tabela 6: Responsabilização (Achado III.3) .
	RESPONSÁVEIS
	CONDUTAS

	Andrely de Córdova (Diretora da Cema) 
	Deixar de supervisionar diligentemente as operações relativas ao estoque de medicamentos, permitindo a recorrência de seu desabastecimento, ao invés de promover a reposição regular de seus componentes, o que infringe a Constituição Federal, arts. 6º (caput) , 37 (caput) , 196 e 198, a Portaria MS 3.916/1998 (art. 1º) , a Portaria MS 1.554/2013 (art. 2º, parágrafo único, e art. 3º) e a Resolução CNS 338/2004 (art. 1º, inciso III e art. 2º, inciso I) .

	Erike Barbosa de Carvalho Araújo (Diretor da Cema) 
	Deixar de implementar medidas para melhorar o planejamento das aquisições de medicamento pela Cema, contrariando a Constituição Federal (art. 37, caput) e o Decreto Lei 200/1967 (art. 6º, inciso I) , ao invés de planejar as compras de maneira adequada, de modo a suprir as necessidades do órgão atendendo satisfatoriamente os destinatários do Proeme.

	Heverton Ribeiro Araújo (Diretor da Cema) 
	
	Eliana Pereira Cavalcanti Gerente Administrativa e Financeria da Cema) 
	Permitir o desabastecimento do estoque de medicamentos da Cema, quando deveria zelar por sua manutenção em condições de atendimento regular à população, o que infringe a Constituição Federal, arts. 6º (caput) , 37 (caput) , 196 e 198, a Portaria MS 3.916/1998 (art. 1º) , a Portaria MS 1.554/2013 (art. 2º, parágrafo único, e art. 3º) e a Resolução CNS 338/2004 (art. 1º, inciso III e art. 2º, inciso I) .

	Ivan Ferreira Valente Neto (Gerente Administrativo e Financeiro da Cema) 
	
Fonte: peças 84, 85, 87, 88, 90, 123,124, 148, 149, 153 e 154.
30.	A resposta da Sra. Andrely de Córdova (peças 138 e 139) asseverou que a Diretoria da Cema não foi omissa na questão do desabastecimento dos estoques, em razão de tal ocorrência ter como causa fatores externos à sua gestão, uma vez que a 'Central de Medicamentos do Estado não participa da feitura das Atas de Registro de Preço, não participa dos processos licitatórios, não homologa seus resultados e não tem ingerência sobre a Secretaria de Fazenda (CCGOV) e CGL - Comissão Geral de Licitação' (peça 138, p 10) .
31.	A resposta do Sr. Erike Barbosa de Carvalho Araújo (peças 171 e 172) afirma que, nos meses em que foi titular da Cema, encaminhou diversos expedientes à CCGov e à Susam cientificando e solicitando providências para os problemas enfrentados, tais como bloqueios em atas de registro de preços, itens sem ata vigente e desabastecimento do estoque (peça 171, p. 5-7) .
31.1.	Além disso, declara que, quando deixou o cargo, o índice de abastecimento das unidades de saúde era de 45%, ao passo que, quando foi empossado, era de 18% e somente na capital, visto que o interior estava desabastecido. Por conta das providências que adotou, de que esses resultados são consequência, entende que não subsiste conduta desabonadora a lhe ser imputada.
31.2.	Ao fim, anexou informações sobre o estoque da Cema em 11/5/2017 (peça 171, p. 12-40) , além de ofícios e memorandos (peça 171, p. 41-150 e peça 172) contendo:
a) mapa de itens fora de ata de registro de preços;
b) relação de itens bloqueados pela CCGOV;
c) Relatório de abastecimento Capital - agosto de 2017;
d) Relatório de abastecimento Interior - agosto de 2017;
e) resumo de pendências a serem entregues - data 25/9/2017;
f) Relação Estadual de Medicamentos Essenciais 2017.
32.	O Sr. Heverton Ribeiro Araújo não respondeu.
33.	A Sra. Eliana Pereira Cavalcanti (peças 141 a 147) tem a mesma patrona da Sra. Andrely Andrely de Córdova e do Sr. Wilson Alecrim e apresentou a mesma linha de argumentação desses responsáveis. Na verdade, considerando a identidade de achados ensejadores de audiências, as respostas da Sra. Eliana e da Sra. Andrely são idênticas em boa parte da articulação do raciocínio e, no que não são iguais, apresentam, em suma, as mesmas ideias (peça 138, p. 1-10 e peça 141, p. 1-13) .
33.1.	Por isso, passa-se ao que a Sra. Eliana apresentou de específico (peça 141, p. 13-728 e peças 142 a 147) . Tendo sido gerente na Cema de 2015 a fevereiro de 2017, afirmou (peça 141, p. 14) :
Neste período foram realizados 10 processos de compra no ano de 2015, aquisições por pregão (ata de registro de preços) e dispensas (RDL) para itens sem ata que totalizaram o valor de R$ 7.180.396,65 e no ano de 2016 - 14 processos totalizando o valor de 7.655.903,92.
Desde já se ressalta que a disponibilização dos recursos não é mensal, e nem tem um padrão para podermos nos programar quanto aquisição. Salientamos que a gerência denominada de planejamento e compras conforme organograma na Central de Medicamentos desde sua inauguração, tinha como atribuições: planejar as aquisições com base no estoque da farmácia no que se referia as aquisições do componente especializado, o consumo médio mensal relatório esse passado pela Gerência do PROEME, estoque do almoxarifado central e pendência de empenhos com fornecedores, montar a projeção de necessidade para manutenção do estoque e repassar para direção para analise junto a área técnica e após aprovação era definido o processo de compras no sistema e-compras e repassado através de memorando para assinatura da direção para autorização e s e encaminhamento ao Secretário Executivo SUSAM (ordenador de despesa da CEMA) para aprovação, ficando no aguardo do recebimento da Nota de empenho para dá continuidade ao processo, visto que o controle sobre orçamento bem como sua execução não faziam parte das atribuições da Gerencia de Planejamento e Compras, e sim do DGEFIN que recebia os processos de compras aprovado pelo ordenador e fazia a execução orçamentaria e financeira da UG/CEMA, de acordo com o orçamento disponibilizado pelo FES - Fundo Estadual de Saúde, uma vez recebido a nota de empenho pela SUSAM , a gerência emitia o termo de entrega ao fornecedor para que este no prazo máximo de 25 dias entregasse o material.
33.2.	Corroborando as falhas no planejamento identificadas na auditoria, ressaltou que o planejamento de compras do Proeme para quatro meses era orientação herdada de gestões anteriores devido à escassez de recursos, o que inviabilizava programação para período maior, em razão do repasse orçamentário disponibilizado à Cema. Todavia, defendeu que a gerência de que foi titular apenas executava a compra, mas a definição do que e quanto comprar vinha da Gerência do Proeme, com aval da Direção da Cema (peça 141, p. 15) .
Desta forma, inerte a Gerência não se manteve, pelo contrário, atuou na melhoria do processo de aquisição junto a PRODAM na montagem de um sistema que viesse a controlar de forma mais eficaz as aquisições, processo esse que iniciou em dezembro de 2015 e se estendeu por todo ano 2016 devido as dificuldades da PRODAM em coletar junto aos órgãos envolvidos as informações e ferramentas necessárias para finalizar o projeto, em dezembro de 2016 foi apresentado o manual do sistema conforme anexo, e procurou adquirir os medicamentos do grupo 1B para manter abastecido o PROEME, para não faltar aos pacientes cadastrados. Ressalte-se que as RDL, foram processadas pela Gerência de Compras da SUSAM - GECOM, uma vez que este órgão ainda não dispunha de recursos para desenvolver tal atividade por ele mesmo, como também informou ao CCGOV a situação dos itens de alto custo fora de ATA para providências.
33.3.	Adicionalmente, o envio dos processos de compra à Susam acarreta maior demora, tendo em vista que, na secretaria, os pedidos da Cema seguem os mesmos fluxos de todos os demais processos que lá desembocam, ao passo que, conduzidos diretamente pela Cema, a tramitação seria mais célere, em razão da menor quantidade de processos, interesse de um único órgão em sua condução e expertise detida pela equipe técnica da central nos assuntos referentes ao tema de que tem por missão cuidar.
33.4.	Adiante, culpou a crise econômica pelos atrasos no pagamento de fornecedores que acarretaram suspensão de fornecimento de medicamentos a partir de 2015. Salientou que a Cema promoveu tratativas com esses credores no intuito de evitar a solução de continuidade, ainda que não dispusesse de autonomia administrativa e financeira na estrutura governamental (peça 141, p. 16-17) .
33.5.	Como agravante, o fato de a maioria dos fornecedores ser de outros estados implica uma média de 25 dias para a chegada da mercadoria ao Amazonas, fato que ainda se soma a férias coletivas dessas empresas em determinadas épocas. Tudo isso aliado à falta de recursos, impediria, consoante a resposta da defendente, a projeção das aquisições para horizonte mais amplo do que quatro meses.
33.6.	Embora sob o título de outro achado (peça 141, p. 20-21) , argumentou, ainda, que, em fevereiro de 2017 (termo final de seu período como gerente) , o relatório de estoque apresentava o percentual de 94% para os medicamentos do grupo 1B. Desses, 1/3 encontrava-se sem ata de registro de preço vigente e somente quatro estavam com estoque crítico ou zerado (peça 141, p. 57-58, 705-710) .
33.7.	Adiante, entende que, dentro de sua esfera de atuação, a Cema adotou as medidas disponíveis, diante do quadro delineado, para manter abastecidos os estoques de medicamentos o quanto possível. Por fim, fez a juntada de farta documentação, não indexada nem articulada com a argumentação desenvolvida (peça 141, p. 23-728 e peças 142 a 147) .
34.	A resposta do Sr. Ivan Ferreira Valente Neto (peça 122) iniciou também destacando a falta de autonomia da Cema em meio às atribuições dos diversos órgãos que atuam no processo de compras governamentais do estado do Amazonas.
34.1.	Nesse contexto, ressaltou que, além da questão da divisão de tarefa entre os múltiplos atores envolvidos nas aquisições governamentais - entre as quais se incluem os medicamentos - à Cema cabe abastecer:
52 (cinquenta e duas) Unidades de Saúde da Capital e 71 (setenta e uma) , do Interior, além dos Programas de Governo, Banco de Olhos, Coordenação Estadual de Transplantes, com Medicamentos e Produtos para Saúde. Destacam-se ainda os Programas: Viver Melhor e Melhor em Casa os quais surgiram com a descentralização do tratamento dos pacientes que se encontravam, há meses, nos nosocômios HPS João Lúcio, HPS 28 de Agosto, HPS Platão, Fundação Hospital Universitário Francisca Mendes e Fundação Hospital de Medicina Tropical, para dar continuidade no tratamento em domicílio.
 (...) 
No entanto, para o atendimento de todos esses itens, variáveis há que dependem de uma série de fatores para que o objetivo principal, qual seja o abastecimento integral, seja atingido, sendo a falta de ata de registro de preços e a questão orçamentário-financeira as principais delas, somados ao fator imprevisível da mudança de governo que ocorreu no exercício de 2017, que impactou diretamente nas ações dos órgãos estaduais, dentre eles a própria CEMA.
34.2.	Nesse sentido, repisou a argumentação apresentada por outros responsáveis a respeito dos meandros da burocracia estadual com sua repartição de atribuições e as dificuldades inerentes a esse processo para a formação de atas de registro de preços. Outrossim, reiterou as dificuldades na seara orçamentária e financeira, agravadas pela crise econômica que aflige o país e o estado e mencionou o período conturbado para o Amazonas decorrente da troca de governadores durante o período de exercício de um mandato. Não acrescentou alegações novas ao mencionar o planejamento das aquisições com horizonte de quatro meses (peça 122, p. 3-5) .
34.3.	Ressaltou que durante sua gestão, que durou pouco mais de sete meses, foram adquiridos aproximadamente R$ 3 milhões em medicamentos do grupo 1B. Todavia, a disponibilização não era mensal, em razão de não haver um padrão que permitisse a programação da aquisição. 'Assim, no momento da liberação do orçamento é feita a aquisição, consultando-se a gerência do PROEME e, posteriormente, a Direção CEMA, quem autoriza e determina a compra dos insumos' (peça 122, p. 5) .
34.4.	Por isso, entende que, enquanto a execução da compra cabia à Gerência Administrativa e Financeira, a definição dos itens e quantitativos era responsabilidade da 'gerência do Proeme, definindo o consumo médio mensal dos insumos, com o aval da Direção' (peça 122, p. 6) . Dessa forma, em razão da limitação de recursos, a área técnica é que fazia a opção entre adquirir todos os itens, mas em menores quantidades, ou adquirir em quantitativo suficiente somente os itens mais imprescindíveis.
34.5.	Adiante (peça 122, p. 6) , a resposta do Sr. Ivan Valente reproduziu argumentação da Sra. Eliana Pereira, nesta instrução registrada nos itens 33.2 e 33.3. Igualmente, apontou os atrasos no pagamento dos fornecedores e o conturbado período de troca de governadores por que passou do Amazonas (peça 122, p 7-8) , consoante já mencionado pela Sra. Eliana Pereira e outros responsáveis.
34.6.	Sumarizando as causas para o desabastecimento, listou os seguintes fatores para sua ocorrência (peça 122, p. 9) :
a) falta de ata de registro de preços para um terço (10 de 30) dos itens do relatório de estoque anterior;
b) atraso de fornecimento, decorrente do atraso de pagamento dos fornecedores, agravado pela suspensão dos pagamentos do início da gestão do novo governo;
c) decisão do TCE/AM que impossibilitou a realização de dispensas de licitação;
d) revisão dos procedimentos da Cema pela nova direção iniciada em 5/10/2017;
e) falta de recursos para recompor o estoque (em e-mail de 7/11/2017, mencionou-se que seriam necessários R$ 2.351.552,88 para reabastecer o Proeme com os medicamentos do Grupo 1B - apenas para aqueles que se encontravam em ata de registro de preços, ou seja, não se mensurando o valor dos itens sem ata -, sendo que havia no orçamento um pouco mais de um milhão de reais) .
Análise
35.	A respeito da centralização das compras pela CCGov, ver item 18 e subitens desta instrução. Outrossim, quanto ao mais, o amontoado de documentos carreados pelas Sras. Andrely de Córdova e Eliana Pereira dificulta lançar luz sobre a questão de modo a prontamente descaracterizar o achado. Em relação à turbulência por que passou o estado durante certo período, embora possa atenuar a culpabilidade, por se tratar de fator externo, em princípio não implica, por si só, concluir pelo emprego de todo o empenho esperado de dever de supervisão de gestores.
36.	Relativamente ao Sr. Erike Barbosa, dos ofícios expedidos constata-se que, ao longo dos seis meses em que esteve à frente da Cema, manteve contato frequente com as instâncias superiores da Susam e com os fornecedores para tratativas que objetivassem melhor fluxo das aquisições. Igualmente, buscou reajustar preços de itens a favor da administração pública e adotou medidas cabíveis quanto a eventuais inadimplências de contratados, quando foi o caso (peça 171, p. 77-78, 124-125, 128, 133-134, 137, 142-147, entre outras) .
36.1.	Ainda assim, observa-se que, em vários momentos houve desabastecimento dos estoques, o que corrobora o achado de auditoria, denotando tratar-se de problema antigo e persistente, fruto de desarranjo sistêmico da administração estadual. No entanto, não é possível manter o nexo de causalidade entre a conduta do gestor e o resultado, tendo havido providências adotadas no lapso temporal em que foi responsável pela Cema, curto em relação à longevidade da irregularidade.
36.2.	Consequentemente, conclui-se, que diante do desabastecimento dos estoques dos medicamentos, o responsável não se quedou inerte, mas procurou adotar providências que mitigasse a ocorrência e seus efeitos adversos. Logo, cabe propor o acolhimento de suas razões de justificativa.
37.	Em relação às alegações da Sra. Eliana Pereira, constata-se que encerrou sua gestão com mais de 90% do estoque de medicamentos do grupo 1B abastecido (pela 141, p. 59-60) . Entretanto, informações colhidas durante a auditoria, inclusive junto à Susam (peça 51, p. 4) , dão conta de que o desabastecimento era problema crônico, que perpassou todo o período de escopo da fiscalização, logo tendo ocorrido também durante a gestão da defendente.
38.	Os sempre mencionados entraves burocráticos nas relações entre os órgãos envolvidos com as compras governamentais de medicamentos reforçam a governança precária, não somente da Secretaria de Saúde como, principalmente, da política pública de assistência farmacêutica, possivelmente sintoma de deficiência maior, abrangendo o organograma do Governo do Amazonas.
38.1.	As justificativas apresentadas para o horizonte de compras de quatro meses se limitam a confirmar o efeito constatado na auditoria, a saber: isso contribui para o desabastecimento dos estoques de medicamentos. As dificuldades financeiras e orçamentárias não explicam a limitação do planejamento. Ao contrário, a arrecadação prevista, bem como os gastos constantes da lei orçamentária anual permanecem sendo realizadas com vistas a todo um exercício. Portanto, todos os gastos governamentais devem ter esse horizonte.
38.2.	A questão dos medicamentos é tanto mais sensível quanto mais graves são os problemas a que visa tratar a política de assistência farmacêutica. Nesta seara lida-se com saúde e a própria vida dos cidadãos. Permitir o desabastecimento recorrente de estoques de medicamentos revela o grau de prioridade conferido a essa política pública no panorama da gestão da saúde.
38.3.	Os argumentos das dificuldades logísticas, atrasos na entrega, nos pagamentos, falta de fornecedores etc. deveriam instigar a administração pública a ampliar seu horizonte de compras, não a reduzi-lo. Justamente porque, dessa forma, poder-se-iam incluir as já conhecidas demoras no lapso temporal abrangido no planejamento das compras.
38.4.	Desse modo, seria esperado que os desabastecimentos fossem mitigados e quiçá evitados, acaso adotadas providências noutras esferas da atuação governamental, afeitas à priorização dessa política pública.
39.	O Sr. Heverton Ribeiro Araújo, apesar de regularmente notificado (peças 85, 124, 153 e 154, com ciência válida na peça 156) , não atendeu a audiência. Logo, deve ser considerado revel. Como nos processos de controle externo isso não implica automaticamente a pena de confissão do processo civil, deve-se avaliar nas respostas dos demais responsáveis se há elementos que se lhe possam aproveitar.
40.	Diante dos elementos trazidos aos autos e do conjunto de circunstâncias verificadas, cabem algumas ponderações. Entende-se que, aliado ao papel da Cema e das respectivas atribuições na burocracia do fluxograma de compras governamentais do Amazonas, sua falta de autonomia retirava de seus agentes significativa margem de atuação para prover o abastecimento dos estoques.
40.1.	Se é certo que o planejamento deficiente, acima tratado, contribuía para o problema deste tópico, é igualmente certo que aquele não foi sua única causa. Com efeito, a estrutura burocrática montada para as compras governamentais - e aqui se está a tratar da repartição de atribuições entre órgãos diversos, da falta de articulação adequada entre eles para concatenar suas ações em processos com tramitação célere e duração razoável, da multiplicidade e inadequada ou inexistente comunicação entre os diversos sistemas envolvidos para aquisições, dentre outros fatores - não apenas deixa de favorecer a eficiência como, efetivamente, contribui para a morosidade dos processos de trabalho afeitos a essa atividade estatal.
40.2.	Esse quadro, deparado com os efeitos das decisões de outras esferas, a exemplo da ausência de recursos financeiros e orçamentários, desemboca no achado aqui corroborado. De todo modo, é possível concluir que se trata de mais outro sintoma da governança severamente deficiente abordada no primeiro achado do relatório de auditoria, tema de tópico anterior desta instrução.
40.3.	Por todo o exposto, com base nos anexos juntados pelas Sras. Andrely de Córdova e Eliana Pereira e pelo Sr. Ivan Ferreira Valente Neto, convém acatar suas razões de justificativa, aproveitando-as ao revel Heverton Ribeiro Araújo, a fim de deixar de aplicar-lhes multa referente a este achado.
40.4.	Convém, ainda, ratificar as determinações a serem propostas com base no item 21 desta instrução, aproveitando-se as indicações do item 36 do relatório de auditoria (peça 70, p. 16) .
Recebimento pela Cema de medicamentos prestes a terem seus prazos de validade expirados (Achado III.4) .
41.	As audiências relativas a esta ocorrência foram realizadas em razão das condutas a seguir discriminadas:
Tabela 7: Responsabilização (Achado III.4) .
	RESPONSÁVEIS
	CONDUTAS

	Fiscais dos recebimentos
	Ana Patrícia Gomes de Brito
	Receber, em 27/4/2015, 4.456 unidades de Somatropina Humana (concentração de 12 UI) , em 10/8/2015, 130 unidades de Goserelina Solução Injetável Subcutânea (concentração de 10,8 mg) e, em 5/4/2016, 720 unidades de Enzimas Pancreáticas (concentração de 10.000 UI) , com prazo de validade inferior ao determinado pela cláusula 7.11.1.1 dos editais dos pregões, ao invés de providenciar que os fornecedores entregassem medicamentos condizentes com o que preconizam os instrumentos convocatórios, o Manual de aquisições de medicamentos para a assistência farmacêutica e o Tribunal de Contas da União.

		Eduardo Augusto de Sousa Marinho Mendes 
	
		José Jesus Maria Silva Freitas
	
	Eliana Pereira Cavalcanti (Gerente Administrativa e Financeira da Cema) 
	Permitir o recebimento de medicamentos com prazo de validade inferior ao determinado pela cláusula 7.11.1.1 dos editais dos pregões, contrariando o instrumento convocatório, o Manual de aquisições de medicamentos para a assistência farmacêutica e o Tribunal de Contas da União, ao invés adotar medidas para compelir os fornecedores a cumprirem o pactuado ou promover as respectivas responsabilizações.

	Andrely de Córdova (Diretora da Cema) 
	
Fonte: peças 82, 88 a 91.
42.	As respostas da Sra. Ana Patrícia Gomes de Brito (peças 120) e dos Srs. José Jesus Maria Silva Freitas (peça 128) e Eduardo Augusto de Sousa Marinho Mendes (peça 130) apresentam, em suma, a mesma argumentação, amparada em documentações idênticas. Iniciam mencionando que o Decreto 34.163/2013 do Governo do Amazonas (peça 120, p. 9, peça 128, p. 5-6 e peça 130, p. 5-6) permitia o recebimento de material em desacordo desde que firmado termo de compromisso de troca ou ajuste (art. 12, §2º) , ocasião em que o fornecedor poderia efetuar substituição, se fosse o caso (peça 120, p. 1, peça 128, p. 1-2 e peça 130, p. 1-2) .
42.1.	Ademais, ressaltam que o Memorando 757/2008-CEMA previa a possibilidade de recebimento de notas fiscais com o aludido termo de compromisso de troca do produto (peça 120, p. 2 e 11, peça 128, p. 7 e peça 130, p. 7) . Por último, declaram que os recebimentos de medicamentos efetuados se deram com produtos cujo prazo de validade superava doze meses (peça 120, p. 2, peça 128, p. 3 e peça 130, p. 3) .
43.	As respostas das Sras. Andrely de Córdova (peças 138 e 139) e Eliana Pereira Cavalcanti (peças 141 a 147) , idênticas nesse ponto, inicialmente declaram que 'as afirmações e relatório base da informação no Memorando 1625/2017-CEMA estão incorretas' (peça 138, p. 11 e peça 141, p. 19) . Todavia, sobre o cerne da questão - o recebimento de medicamentos com prazo de validade a expirar em menos de um ano - limitaram-se a reproduzir os argumentos do Sr. Wilson Duarte Alecrim acima registrados (item 12.5.2) .
Análise
44.	Preliminarmente, verifica-se que a alusão ao Memorando 1625/2017-CEMA, identicamente realizada pelas Sras. Andrely de Córdova e Eliana Pereira Cavalcanti (peça 138, p. 11 e peça 141, p. 19) , foi equivocadamente registrada na parte das respectivas razões de justificativa relativa a este achado. Na verdade, o expediente em questão é evidência de outro achado, a saber, a aquisição de medicamentos sem ata de registro de preços vigente (peça 70, p. 17-18) .
45.	Quanto ao recebimento de medicamentos com prazo de validade inferior a doze meses, ao contrário do afirmado pela Sra. Ana Patrícia, e em conformidade com os documentos firmados inclusive por ela, coletados durante a auditoria (peça 63) , os recebimentos ensejadores da audiência possuíam validade destoante do edital (inferior a doze meses) . Ou houve equívoco na declaração da validade por ocasião do termo de recebimento ou houve entrega de medicamentos em desconformidade com o edital.
45.1.	Seja como for, constata-se que a prática era costume administrativo, embasado em permissivo do Diretor da Cema contido no Memorando 757/2008 (peça 120, p. 2 e 11, peça 128, p. 7, peça 130, p. 7 e peça 139, p. 1) , segundo o qual os medicamentos com prazo de validade inferior a um ano poderiam ser recebidos, desde que acompanhadas as respectivas notas fiscais de termo de compromisso de troca de produto. Tal termo foi exigido nos casos constatados nesta auditoria.
45.2.	Dessa forma, entende-se que os agentes de escalão abaixo da direção da Cema não merecem penalização. Afinal, partiu da direção superior a decisão de infringir normativo que estipulava a exigência de doze meses de validade dos medicamentos. Some-se a isso a inocorrência de dano, bem como as conhecidas dificuldades logísticas da Região Norte, as quais interferem negativamente no deslocamento de pessoas e mercadorias. Por isso, revela-se desproporcional proposta de aplicação de multa a tais responsáveis subordinados à direção da Cema, considerando que agiram em obediência à referida decisão superior.
45.3.	Todavia, cabe neste ponto tecer algumas considerações. O Estado não pode permanecer refém dos laboratórios ou distribuidores farmacêuticos. Se não pode controlar, por exemplo, a falta de interesse em praticar os preços do SUS na Região Norte, pode e deve obrigar os contratados a cumprir o edital e o contrato.
45.4.	Não cabe à administração pública servir de ponto de desova de medicamentos que os contratados não tenham interesse em colocar no mercado devido ao prazo de validade próximo a expirar. Ao contrário, deve sempre exigir que as cláusulas contratuais e editalícias sejam respeitadas, dispondo, aliás, de meios legais para compelir seu cumprimento ou sancionar seu descumprimento.
45.5.	O fato de não ter havido prejuízo à população não significa que não tenha havido risco, justamente o que a norma que impõe a validade mínima visa evitar. Por isso, cabe dar ciência à Susam, Cema e Sefaz/AM de que a prática viola as normas pertinentes (Manual de aquisições de medicamentos para a assistência farmacêutica, item 2.6.2, 'i': http://www.ensp.fiocruz.br/portal-ensp/judicializacao/pdfs/284.pdf) , os Editais dos pregões (cláusula 7.11.1.1 - por exemplo: peça 64, p. 6) e o entendimento do TCU (Acórdão 5161/2014-TCU-Segunda Câmara, Rel. Min. Augusto Sherman) .
Aquisição de medicamentos sem ata de registro de preços vigente (Achado III.5) .
46.	As audiências relativas a esta ocorrência foram realizadas em razão das condutas a seguir discriminadas:
Tabela 8: Responsabilização (Achado III.5) .
	RESPONSÁVEIS
	CONDUTAS

	Alessandro Moreira Silva (Coordenador da CCGov - Sefaz/AM) 
	Deixar de providenciar tempestivamente novo pregão para aquisição de Toxina Botulínica tipo A, em substituição à ARP 214/2015, que expirou em 9/6/2016, contrariando a Constituição Federal (art. 37, inciso XXI) e a Lei 8.666/1993 (art. 2º) , ao invés de gerenciar regularmente as atas de registro de preços do Executivo estadual, consoante atribuição do órgão de que era titular.

	Eliana Pereira Cavalcanti (Gerente Administrativa e Financeira da Cema) 
	Deixar de providenciar aquisição de Toxina Botulínica tipo A durante a vigência da ARP 214/2015 ou outro procedimento licitatório regular, contrariando a Constituição Federal (art. 37, inciso XXI) e a Lei 8.666/1993 (art. 2º) , ao invés de planejar e promover adequada e tempestivamente as compras para o abastecimento do estoque de medicamentos da Cema.

Fonte: peças 88 e 92.
47.	A resposta da Sr. Alessandro Moreira Silva (peça 132) inicialmente destacou que 'os órgãos que integram o Executivo Estadual, dentre estes a Central de Medicamentos do Amazonas - CEMA, podem, a qualquer tempo, instruir processos para aquisição de bens e serviços e enviá-los à CGL para procedimentos de licitação' (peça 132, p. 2) .
47.1.	A resposta registrou que o item 'Toxina Botulínica tipo A' foi fracassado no pregão transcorrido antes do vencimento da ata então vigente. Esse motivo acarretou a deflagração de novo procedimento licitatório, que acabou se encerrando depois da expiração da Ata 2014/2016, aliás com novo fracasso para o mesmo item. Em ambos os casos, a Exata Distribuidora Hospitalar Ltda., única interessada, foi inabilitada durante o pregão.
47.2.	Sumarizando a defesa (peça 132, p. 3) , o respondente afirmou que houve várias tentativas de registro de preços do item em questão, sendo a primeira delas com 133 dias de antecedência à data de vencimento da ARP 214/2015. Nos dois primeiros editais (PE 241/2016 e PE 583/2016) , os itens fracassaram na licitação por inabilitação do único proponente. No Edital PE 224/2017 (peça 132, p. 50-68) , não houve nenhum licitante interessado (item deserto) .
47.3.	Das explicações oferecidas, depreende-se a linha do tempo a seguir:
Figura 1: Pregões para aquisição de Toxina Botulínica tipo A pela Cema em 2016.

Fonte: peça 132, p. 3, 14-20 e 28-43.
48.	A resposta da Sra. Eliana Pereira Cavalcanti (peças 141 a 147) , embora tenha tratado dessa questão sob o título de outro achado (recebimento de medicamentos prestes a vencer) , impugnou a veracidade das informações contidas no Memorando 1625/2017-CEMA (peça 61, p. 17-24) , que serviu de evidência para esta ocorrência.
48.1.	Nesse sentido, afirma que os medicamentos contidos na Ata 214/2015, expirada em 9/6/2016, foram adquiridos em processos de compras anteriores a essa data. 'Conforme notas de empenho, notas fiscais e relatórios de recebimento do Sistema Ajuri e relatório do Sysconf de controle de empenhos e notas fiscais da CEMA pode-se verificar que as informações do Memorando 1625/2017-CEMA, encontram-se inexatas' (peça 141, p. 19) .
48.2.	Ocorre que, por se tratar de ata de registro de preços, não havia formalização de contrato tradicional a cada pedido de compras, bastando a emissão de empenho para efeitos do art. 62 da Lei 8.666/1993. Nesse caso, considerando que o empenho (peça 141, p. 32) da aquisição das 40 unidades de Toxina Botulínica que motivaram a audiência da responsável foi emitido dentro da vigência da ata (1º/6/2016) , entende que não infringiu a legislação promovendo compra governamental sem respaldo de procedimento licitatório.
Análise
49.	Da resposta oferecida pelo Sr. Alessandro Moreira, constata-se que o gestor não foi omisso na manutenção da cobertura do medicamento por atas de registro de preços em vigência, nem permaneceu inerte diante das tentativas frustradas, aplicando os procedimentos cabíveis em consonância com o ordenamento jurídico. Se não logrou êxito, foi por motivos alheios à sua conduta, razão pela qual merecem acolhida suas razões de justificativa.
49.1.	Em relação à compra da Toxina Botulínica, a tabela apresentada pelo Sr. Alessandro Moreira resume as tentativas efetuadas:
Figura 2: Providências adotadas pela CCGov para registro de preços de Toxina Botulínica tipo A.Fonte: peça 132, p. 4.
50.	O relatório de compras da Toxina Botulínica encaminhado pela Sra. Eliana Pereira (peça 141, p. 32) difere da relação encaminhada pela Cema durante a auditoria (peça 61, p. 27) . Observa-se que a data de referência de assinatura do contrato utilizada na relação da Cema coincide com a que a Sra. Eliana Pereira menciona como de ciência do empenho pelo fornecedor (30/6/2016) . Portanto, o empenho teria sido emitido antes dessa data.
50.1.	De fato, verifica-se que a Requisição de Compra 884/2016, mencionada no extrato do sistema informatizado encaminhado pela defendente (peça 141, p. 32) , é datada de 31/3/2016. Outrossim, o empenho correspondente foi emitido em 1º/6/2016 (peça 141, p. 45) , logo, antes de expirada a respectiva ata de registro de preços (9/6/2016) .
50.2.	Mais importante, há registro de entrega da mercadoria adquirida (peça 141, p. 47-49) , o que implica ausência de prejuízo à população e afasta dúvida quanto à eventual existência de débito. Dessa forma, considerando-se a conduta pela qual foi a defendente ouvida em audiência, conclui-se que não subsistem motivas para imputá-la à Sra. Eliana Pereira, visto que, ainda durante a vigência da ata, foram adotadas providências para a aquisição analisada. Por esse motivo, merecem ser acolhidas suas razões de justificativa quanto a esta ocorrência.
Editais de pregões com irregularidades (Achado III.6) .
51.	As audiências relativas a esta ocorrência foram realizadas em razão das condutas a seguir discriminadas:
Tabela 9: Responsabilização (Achado III.6) .
	RESPONSÁVEIS
	CONDUTAS

	Fábio Rocha Silva (Assistente Administrativo da Sefaz/AM) 
	Elaborar editais de pregões para aquisição de medicamentos para a Cema contendo cláusula com exigência indevida na fase de habilitação (CBPF) e sem menção essencial desconto do ICMS devido nas compras governamentais, infringindo o Convênio Confaz 87/2002 e o Acórdão 4788/2016-TCU-Primeira Câmara (Rel. Min Bruno Dantas) , ao invés de providenciar instrumentos convocatórios sem as falhas relatadas.

	Jéssica Santos Roque (Assessora da Sefaz/AM) 
	
	Marivone Nunes Barroso (Secretária Municipal de Saúde de Presidente Figueiredo) 
	Elaborar os editais dos Pregões 42/2015 e 10/2016 contendo cláusula com exigência indevida na fase de habilitação (CBPF) e sem menção essencial desconto do ICMS devido nas compras governamentais, infringindo o Convênio Confaz 87/2002 e o Acórdão 4788/2016-TCU-Primeira Câmara (Rel. Min Bruno Dantas) , ao invés de providenciar instrumentos convocatórios sem as falhas relatadas.

Fonte: peças 81, 83 e 86.
52.	As respostas do Sr. Fábio Rocha Silva (peça 129) e da Sra. Jéssica Santos Roque (peça 131) apresentam, em suma, a mesma argumentação, amparada em documentações idênticas. Iniciam mencionando o Decreto 34.162/2013 do Governo do Amazonas (peça 129, p. 6-7, peça 131, p. 6-7) , segundo o qual (peça 129, p. 2 e peça 131, p. 2) :
Dos incisos V e VI, compete tão somente à CCGov a instrução dos processos para fins de registro de preços, consolidando informações fornecidas pelos órgãos participantes e garantindo a padronização das contratações a partir do Termo de Referência. Tais processos, a partir da SEFAZ, são encaminhados à Comissão Geral de Licitação - CGL, órgão responsável pela elaboração e publicação do edital, além da realização de todos os certames licitatórios no Executivo estadual.
52.1.	Adiante (peça 129, p. 2-4 e peça 131, p. 2-4) , afirmam, em relação ao Certificado de Boas Práticas de Fabricação (CBPF) , que a exigência constou dos editais em razão de amparo no Parecer 187/2005-PA/PGE, reiterado pelo Parecer 166/2008-PA/PGE (peça 129, p. 46-53 e peça 131, p. 146-153) .
52.2.	Quanto à inexistência de menção ao desconto do ICMS nos editais, declararam (peça 129, p. 4-5 e peça 131, p. 4-5) que as exigências de observância dos Preços Fábrica e Máximos de Venda ao Governo (PMVG) constam da Tabela Câmara de Regulação de Mercado de Medicamento (Cmed) que, dentre outras regulamentações, contempla os termos dispostos no Convênio Confaz 87/2002 (peça 129, p. 57-176 e peça 131, p. 57-143) . Tais exigências estão presentes nos editais de licitação, cláusulas 7.11.1.5, 11.4 e 11.4.3 (peça 129, p. 13-22 e peça 131, p. 13-22) .
53.	A Sra. Marivone Nunes Barroso não respondeu.
Análise
54.	Em relação ao CBPF, cabe acolher as razões de justificativas apresentadas pelo Sr. Fábio Rocha e pela Sra. Jéssica Santos, visto que a conduta praticada estava amparada em parecer jurídico emitido por órgão estranho à estrutura da Cema e da CGL, com imparcialidade e competência necessários a esse mister.
54.1.	Além disso, constata-se que a opinião jurídica da PGE que embasou essa prática remonta a muitos anos antes da prolação do Acórdão 4788/2016-TCU-Primeira Câmara (Rel. Min Bruno Dantas) , que tampouco fora dirigido ao Governo do Amazonas. Por isso, era impossível exigir-lhe o cumprimento, visto que não existia no mundo jurídico.
54.2.	Por esse motivo, convém impor a esse ponto solução análoga à adotada no acórdão mencionado, qual seja, determinar ao Governo do Estado do Amazonas, com fundamento no art. 250, inciso II, do RI/TCU, que adeque seus normativos infralegais visando excluir os dispositivos que instituam o Certificado de Boas Práticas de Fabricação como requisito de qualificação ou habilitação técnica dos licitantes nos procedimentos licitatórios para compra de insumos empregados nos serviços públicos de saúde. Com efeito, verifica-se que tal medida é igualmente aplicável à Prefeitura Municipal de Presidente Figueiredo. 
54.3.	Relativamente à inexistência de menção ao desconto do ICMS nos editais, verifica-se que, não está explícita a menção ao Convênio Confaz 87/2002 nos editais da Cema. Por outro lado, constata-se que as cláusulas 7.4 e 7.10 (peça 129, p. 12-13) , ao regularem as propostas de preços dos licitantes, impõem que os tributos devam ser computados. Todavia, ao tratar das condições de pagamento e fornecimento, os instrumentos convocatórios não regulamentam explicitamente que as notas fiscais deverão registrar a desoneração dos medicamentos relativa ao ICMS, tendo em vista o aludido convênios, uma vez que o estado é sujeito ativo e não contribuinte nessa relação jurídica tributária. 
54.4.	Dessa forma, as cláusulas 7.11.1.5, 11.4 e 11.4.3, especificadas nas respostas, não traduzem a obrigatoriedade do desconto preconizado pelo convênio aludido (peça 129, p. 13-22) :
7.11.1.5. Para formulação e apresentação da proposta, o licitante deverá respeitar preços limites estabelecidos na Tabela Câmara de Regulação de Mercado de Medicamento - CMED, em observância às decisões do Tribunal de Contas da União - TCU, Acórdão 1437/2007-TCU-Plenário - TCU, de 27/7/2007; Acórdão 1146/2011-TCU-Plenário - TCU, de 15/5/2011; Acórdão 2451/2013-TCU-Plenário- Relatório, Lei 10.742 de 6 de outubro de 2003, Resolução CMED n° 3 de 2 de março de 2011, Resolução CMED n° 4 de 9 de março de 2011. (A tabela da Câmara de Regulação de Mercado de Medicamento - CMED encontra-se disponibilizada no site eletrônico da ANVISA) e preços de referência desta Administração, obtidos através de pesquisa de mercado.
 (...) 
11.4. Serão desclassificadas as propostas que não atenderem as condições e exigências deste Edital e/ou que estiverem em desacordo com a Tabela CMED/ANVISA vigente para laboratório/produto ofertado pelo licitante e/ou que estiverem superiores aos preços de referência desta Administração, obtidos através de pesquisa de mercado e/ou consignarem preços inexequíveis ou excessivos para a Administração.
 (...) 
11.4.3. Serão desclassificadas as propostas que tiverem preços em desacordo com a Tabela CMED/ANVISA vigente para laboratório/produto ofertado pelo licitante e/ou que estiverem superiores aos preços de referência desta Administração, obtidos através de pesquisa de mercado.
54.5.	Essa questão não é nova, tendo sido enfrentada pelo TCU em diversas ocasiões (entre outros, Acórdão 1989/2016-TCU-Plenário, Rel. Min. Subs. Augusto Sherman; 6097/2017-TCU/2ª Câmara, Rel. Min. Augusto Nardes; 975/2018-TCU/Plenário, Rel. Min. Bruno Dantas) , ensejando inclusive TCE quando constatado que contratados indevidamente deixaram de registrar a desoneração do ICMS nas notas fiscais, em casos em que o edital assim previa.
54.6.	Por isso, o Acórdão 140/2012-TCU-Plenário (Rel. Min. Walton Alencar Rodrigues) se adiantou em determinar que o Ministério da Saúde orientasse os gestores estaduais e municipais a respeito da isenção do ICMS nas aquisições de medicamentos, mediante cartilhas, palestras etc.
54.7.	Desse modo, as razões de justificativa apresentadas pelo Sr. Fábio Rocha Silva e pela Sra. Jéssica Santos Roque merecem acolhimento apenas parcial. Cabe, além disso, nos moldes dos Acórdão 241/2013-TCU-Plenário (Rel. Min. Raimundo Carreiro) , 1574/2013-TCU/2ª Câmara (Rel. Min. Ana Arraes) , 860/2015-TCU/Plenário (Rel. Min. Subs. Augusto Sherman) e 8518/2017-TCU/2ª Câmara (Rel. Min. José Múcio) , dar ciência da falha ao Governo do Estado do Amazonas.
55.	A Sra. Marivone Nunes Barroso apesar de regularmente notificada (peças 81 e 133) , não atendeu a audiência. Logo, deve ser considerada revel. Como nos processos de controle externo isso não implica automaticamente a pena de confissão do processo civil, deve-se avaliar nas respostas dos demais responsáveis se há elementos que se lhe possam aproveitar.
55.1.	No caso concreto, não se verificam condições objetivas aproveitáveis à responsável revel, mormente porque integrante de órgão de outra esfera da federação (Secretaria Municipal de Saúde de Presidente Figueiredo - AM) . Desse modo não é possível avaliar que sua conduta tenha sido praticada com base em parecer técnico ou jurídico, nem que tenha havido qualquer excludente de antijuridicidade ou circunstâncias capazes de obscurecer o conhecimento potencial da ilicitude em que incorreu.
55.2.	Dessa forma, mantendo-se o registrado no Relatório de Auditoria (peça 70, p. 18) , nos Editais dos Pregões 42/2015 e 10/2016 de Presidente Figueiredo - AM (peça 60, p. 5 e 64-82; peça 59, p. 6 e 89-114) , não há justificativa para a inserção da cláusula restritiva de exigência do CBPF. Tampouco se localizam cláusulas com o teor daquilo que preconiza o Convênio Confaz 87/2002 quanto aos descontos que devem ser praticados em vendas de medicamentos a entes governamentais (pertinentes a isenções de IC	MS) .
55.3.	Por isso, cabe propor, além da decretação de sua revelia nestes autos e da determinação acima mencionada (item 54.2) , a aplicação de multa à Sra. Marivone Nunes Barroso, bem como ciência à Prefeitura Municipal de Presidente Figueiredo - AM acerca da desobediência ao Convênio Confaz 87/2002 detectada nos Editais dos Pregões 42/2015 e 10/2016.
Inadequação da pesquisa de preço em pregões realizados pela Secretaria de Saúde de Presidente Figueiredo/AM (Achado III.7) .
56.	A audiência da Sra. Marivone Nunes Barroso (peça 81) relativa a este achado foi realizada em razão de ter deixado de providenciar pesquisa de preços regular, para a correta realização dos Pregões 42/2015 e 10/2016, infringindo a Lei 8.666/1993 (art. 15, inciso V) , a Lei 10.520/2002 (art. 11) e a jurisprudência do TCU, quando deveria ter zelado para que as pesquisas de mercado realizadas incluíssem os preços praticados pela administração pública, além de comparação com as tabelas oficiais de preços de medicamentos.
57.	A Sra. Marivone Nunes Barroso, apesar de regularmente notificada (peças 81 e 133) , não atendeu a audiência. Logo, deve ser considerada revel. Embora isso não implique automaticamente a pena de confissão do processo civil, observa-se que não há elementos nos autos capazes de afastar sua responsabilidade no achado. Por essa razão devem ser mantidas as conclusões do relatório de auditoria a esse respeito (peça 70, p. 18-19 e itens 97 a 103 abaixo) , aplicando-se-lhe a multa cominada no art. 58 da Lei 8.443/1992.
Dos achados da auditoria
58.	Pelo exposto, cabe reiterar a análise registrada no relatório de auditoria pertinente às seguintes constatações: governança deficiente da assistência farmacêutica pela Secretaria de Estado da Saúde, planejamento deficiente das aquisições de medicamentos pela Cema,  desabastecimento dos estoques da Cema, recebimento pela Cema de medicamentos prestes a terem seus prazos de validade expirados, irregularidades em editais da Cema e da Secretaria de Saúde de Presidente Figueiredo e inadequação da pesquisa de preço em pregões realizados pela Semsa de Presidente Figueiredo - AM (peça 70, p. 12-19) .
Governança deficiente da assistência farmacêutica pela Secretaria de Estado da Saúde (Achado III.1) 
59.	Situação encontrada:
59.1.	As diversas irregularidades constatadas nesta auditoria revelam quadro sistêmico de governança deficiente dos órgãos superiores responsáveis pela supervisão estadual da execução de política de assistência farmacêutica, englobando e prejudicando também o seu componente especializado.
59.2.	Observou-se que o planejamento inadequado possibilitou desabastecimento crônico de diversos itens do estoque de medicamentos da Cema, o que acarretou a contratação emergencial por dispensa de licitação em algumas ocasiões, além de possibilitar, em qualquer hipótese, risco ao tratamento dos pacientes que dependem dessa política pública. Aliás, tem-se notícia da persistência dessa questão mesmo no novo governo recém iniciado (https://d.emtempo.com.br/amazonas-cidades/134228/prejuizo-na-saude-e-de-r-2-mi-em-medicamentos-estragados-diz-governo) , a reclamar solução urgente para o problema.
59.3.	Dada a dimensão e alcance das fragilidades encontradas na gestão da aquisição de medicamentos, aliada aos alertas emitidos pelo TCE/AM pertinentes à matéria, entende-se que a boa governança que deveria ter sido exercida pela Secretaria de Estado da Saúde foi prejudicada, senão quase inexistente.
59.4.	As situações encontradas nesta auditoria relativas, por exemplo, ao planejamento inadequado das aquisições, desabastecimento de estoques e atrasos no pagamento de fornecedores - com a consequente suspensão de entregas - todas já haviam sido constatadas pelo TCE/AM em auditoria realizada na gestão da Cema referente aos exercícios de 2011 e 2012. O relatório respectivo remonta a 2014 (peça 66) , ocasião em que foram notificadas diversas autoridades estaduais, inclusive o gestor máximo da saúde, titular da Susam (peça 67) .
59.5.	Noutras palavras, os problemas persistem há pelo menos oito anos. Além de ser obrigação do gestor ter deles conhecimento (visto que cabe a ele, afinal, geri-los e solucioná-los) , houve notificação formal do TCE/AM a esse respeito. Ou seja, todas essas questões eram familiares ao Secretário de Saúde desde antes do início desta auditoria, aliás, desde antes do período de escopo da mesma.
59.6.	Contudo, ao se verificar que o quadro continua o mesmo e caminhando para o mínimo de uma década de existência, percebe-se descompromisso com a sua melhoria, o que configura dano grave à boa governança que deveria ser praticada pelo Estado, levada a cabo pelos gestores com competência na matéria.
59.7.	Percebe-se ofensa ao princípio da eficiência, além de imoralidade com o trato da coisa pública, já que a saúde é pressuposto para o exercício de outros direitos e sequer ela tem sido minimamente garantida com o quadro que se descortinou nesta fiscalização.
59.8.		Diante disso, considerando o papel de indutor da boa governança exercido por esta Corte de Contas, entendeu-se necessária a responsabilização do Secretário de Saúde, em razão de omissão no seu dever de supervisionara política de assistência farmacêutica, consubstanciada no controle da gestão da Cema que deixou de exercer regularmente.
59.9.	Instados a apresentar razões de justificativa, os responsáveis não lograram elidir o achado. Ao contrário, as respostas denotam o descompasso entre a boa governança - materializável em planejamento eficiente, que realize e leve em consideração diagnóstico adequado das realidades interna e externa da organização, se antecipe a riscos e mitigue seus efeitos - e a gestão realizada na assistência farmacêutica do estado nos últimos anos.
60.	Objeto no qual foi encontrada a constatação: gestão da assistência farmacêutica pela Susam (supervisão da Cema quanto ao planejamento de aquisições, processos de compra, gerenciamento de estoques etc.) .
61.	Critérios: Constituição Federal (art. 6º, caput; art. 37, caput; arts. 196 e 198) ; Constituição do Estado do Amazonas (art. 58, § 2º, inciso I) ; Referencial Básico de Governança Pública do TCU (preconiza que são mecanismos da boa governança o exercício da liderança, estratégia e controle, para a consecução dos objetivos da República e o atingimento das metas e fins sociais a que se destinam as políticas públicas) .
62.	Evidências: relatório de auditoria operacional do TCE/AM na Cema (peça 66) ; Processo 845/2015-TCE/AM - documentos constantes do TC Processo 025.793/2017-9 (peça 67) ; relatório de auditoria do TCU (peça 70) ; respostas dos gestores (Tabela 1 desta instrução) .
63.	Causas: omissão dos Secretários de Saúde em exercer seu dever de supervisão da política de assistência farmacêutica e controle do órgão diretamente responsável por sua execução; leniência dos gestores em promover adequações necessárias a melhorar o planejamento das aquisições.
64.	Efeito (real) : falta de controle da gestão da Cema, acarretando a perpetuação de problemas antigos verificados especialmente no planejamento das aquisições e constante desabastecimento dos estoques.
65.	Responsáveis: Mercedes Gomes de Oliveira (CPF XXX.139.943-XX) , Secretária de Estado da Saúde do Amazonas de 9/2 a 10/5/2017; Pedro Elias de Souza (CPF XXX.711.032-XX) , Secretário de Estado da Saúde do Amazonas de 1º/7/2015 a 1º/2/2017; Vander Rodrigues Alves (CPF XXX.848.817-XX) , Secretário de Estado da Saúde do Amazonas de 10/5 a 3/10/2017; Wilson Duarte Alecrim (CPF XXX.521.782-XX) , Secretário de Estado da Saúde do Amazonas de 14/7/2010 a 1º/7/2015.
66.	Encaminhamentos:
66.1.	Rejeitar as razões de justificativa apresentadas pelos responsáveis e aplicar-lhes a multa prevista no art. 58 da Lei Orgânica do TCU, consoante matriz de responsabilização anexa.
66.2.	Determinar ao Governo do Estado do Amazonas, que apresente a este Tribunal, no prazo de 180 dias, de plano de ação articulando os diversos órgãos e atores envolvidos, contendo, pelo menos, as atividades a serem desenvolvidas, os responsáveis por elas e seus respectivos prazos de implementação, a fim de priorizar as políticas públicas da saúde no ciclo orçamentário, bem como melhorar a governança da Susam e demais órgãos envolvidos com os processos de compras governamentais, especialmente quanto aos seguintes aspectos:
a) interlocução entre os órgãos com atribuições nas compras governamentais, principalmente as que dizem respeito à assistência farmacêutica. Se for o caso, promovendo as alterações legislativas entendidas pertinentes ou dotando os envolvidos com a necessária autonomia e mecanismos administrativos para atuar de forma célere e sistêmica, ao invés de um colegiado moroso que se limite a tramitar papeis de maneira estanque;
b) ferramentas dos sistemas informatizados disponíveis e interface entre os que digam respeito ao gerenciamento de estoques, pedidos de compras, licitação, recebimento e demais etapas dos processos de compras de medicamentos, de modo a possibilitar ou melhorar a integração entre órgãos, aplicativos e módulos envolvidos;
c) planejamento das aquisições de medicamentos, de modo a integrar a política de assistência farmacêutica ao ciclo orçamentário anual. Deve-se levar em consideração os prazos, a anualidade do orçamento, sua utilidade como planejamento da administração pública, os já conhecidos e, portanto, esperados entraves (distâncias, tempo médio de esperas, itens com histórica baixa atratividade, costumeiramente ensejadores de licitações desertas ou fracassadas ou tradicionalmente adquiridos via compras diretas etc.) ;
d) viabilidade de cooperação com outros entes federados, em novas iniciativas ou aproveitamento de outras eventualmente existentes, para aquisição de medicamentos, especialmente considerando as alegadas dificuldades de atendimento da Região Norte;
e) estudos de novas soluções para superação dos problemas mencionados de desinteresse de fornecedores para transações com o governo, em particular com entes da Região Norte, tendo em vista que em muitos casos o Estado é o único ou principal cliente de determinados itens, sobretudo de atendimento de alta complexidade.
66.2.1.	O plano de ação aludido deverá ter por objetivos pelo menos os seguintes aspectos:
a) tornar mais eficiente o planejamento de compras dos medicamentos e insumos, assim como sua aquisição e dotação orçamentária, de forma a reduzir o risco de desabastecimento dos estoques de medicamentos e demais insumos de saúde, além de evitar as compras não planejadas e o descarte de produtos vencidos ou inúteis;
b) redefinir um calendário de pagamentos específico para a área da saúde, inserido no calendário mais amplo oficial do governo (publicado pelo menos em página institucional na Internet) , de forma a evitar atrasos e fracionamento nas entregas por parte dos fornecedores que utilizam as limitações de pagamentos como justificativas para a prática;
c) elaborar estratégias para o enfrentamento das causas das frequentes licitações desertas, mediante mapeamento dos ambientes interno e externo, riscos, ameaças e oportunidades, articulando com outros atores nas instâncias cabíveis e mediante a adoção de boas práticas eventualmente existentes além de outras medidas que efetivem a superação dessa questão.
Planejamento deficiente das aquisições de medicamentos pela Cema (Achado III.2) .
67.	Situação encontrada:
67.1.	O planejamento das aquisições de medicamentos pela Cema no período examinado (2015 a 2017) é deficiente, uma vez que não se antecipa a todo o período de um exercício, mas apenas a frações dele.
67.2.	Enquanto as leis orçamentárias - instrumentos que materializam o planejamento governamental - tem horizonte mínimo de um ano (CF, art. 165) , os medicamentos adquiridos pelo Estado do Amazonas não visam abarcar período superior a quatro meses.
67.3.	Com isso, multiplicam-se os processos de pregão e os de pedido de aquisição baseados nas atas eventualmente registradas. Isso, somado ao intrincado caminho de tramitação na burocracia estadual, aumenta o tempo gasto nos meios, posterga o atingimento dos fins e dificulta o controle, em razão do aumento de pormenores para rastreio das informações pertinentes. É que determinado pedido de compra pode conter itens de diversas atas, oriundos de outros diversos pregões. Dessa forma, ocorrem entregas distintas, por fornecedores igualmente distintos, de modo a proliferar os autos de fiscalização contratual correspondentes.
67.4.	Consequentemente, há o risco - constantemente concretizado - de itens ficarem no limite do estoque crítico ou zerados. Essa situação, especialmente em se tratando do grupo 1B, é ainda mais grave, já que esse grupo de medicamentos cuida de pacientes com enfermidades de maior complexidade. No entanto, permanecem à mercê da possibilidade real de terem o tratamento prejudicado em razão da falta de remédios.
67.5.	Instados a apresentar razões de justificativa, o Sr. Erike Barbosa de Carvalho Araújo conseguiu afastar sua responsabilidade, o Sr. Heverton Ribeiro Araújo manteve-se inerte e a Sra. Andrely de Córdova não obteve êxito em descaracterizar o achado (itens 26 a 28 acima) .
68.	Objeto no qual foi encontrada a constatação: aquisições de medicamentos pela Cema entre 2015 e 2017.
69.	Critérios: Constituição Federal (art. 37, caput) ; Decreto-Lei 200/1967 (art. 6º, inciso I) . A atuação da administração pública deve ser pautada pela eficiência na prestação dos serviços à população. Esse princípio não se concretiza apenas na execução dos serviços. Ao contrário, para que seja concretizado na realização de uma política pública, é necessário que seja observado desde o planejamento dessa política.
70.	Evidências: respostas da Cema aos ofícios de requisição - descrição da metodologia de cálculo de necessidade das aquisições de medicamentos (peça 61, p. 1 e 4) , situações em que a falta de horizonte maior do que quatro meses para o gerenciamento do estoque acarretou a necessidade de contratação direta (peça 61, p. 17-24) , reconhecimento pela Cema da ocorrência de prejuízo a tratamento em decorrência de estoque zerado (peça 61, p. 41-43) .
71.	Causas: metodologia de cálculo de necessidades deficiente, visto que é insuficiente para fornecer cobertura do estoque por período hábil a atender os pacientes sem deixar de cumprir tempestivamente o ciclo das fases interna e externa das licitações; leniência dos gestores em promover adequações necessárias a melhorar o planejamento das aquisições.
72.	Efeitos potenciais: contratações mediante dispensa de licitação, em razão da falta de ata de registro de preços vigente, em decorrência de o horizonte de abastecimento dos estoques ser de quatro meses; estoques limítrofes ao mínimo crítico ou mesmo desabastecimento.
73.	Responsáveis: Andrely de Córdova (CPF XXX.265.732-XX) , Diretora da Cema de 2015 até janeiro de 2017; Heverton Ribeiro Araújo (CPF XXX.518.592-XX) , Diretor da Cema em fevereiro e março de 2017.
74.	Encaminhamentos: acolher as razões de justificativa do Sr. Erike Barbosa de Carvalho Araújo; considerar revel o Sr. Heverton Ribeiro Araújo; rejeitar as razões de justificativa da Sra. Andrely de Córdova; aplicar ao Sr. Heverton Ribeiro Araújo e à Sra. Andrely de Córdova a multa prevista no art. 58 da Lei Orgânica do TCU, consoante matriz de responsabilização anexa.
Desabastecimento dos estoques de medicamentos da Cema (Achado III.3) 
75.	Situação encontrada:
75.1.	Há registros de desabastecimento da Cema no período de escopo desta auditoria. Medicamentos de atribuição estadual são objeto de procedimentos em curso nos Ministérios Públicos estadual e de Contas.
75.2.	Quanto aos itens que integram o grupo 1B do Ministério da Saúde, relação enviada pela Cema durante a execução da auditoria dá conta de diversos itens com estoque zerado, além de outros em nível crítico e sem perspectiva de aquisição breve por falta de cobertura em ata de registro de preços. Com isso, descortina-se problema crônico na gestão dos estoques, o que prejudica a população que depende da política pública de assistência farmacêutica. Essa situação tem o potencial de agravar quadros clínicos, prolongar tratamentos ou até acarretar óbitos.
75.3.	Observou-se que a desorganização administrativa, materializada em burocracia excessiva fomenta prejuízos à execução da política pública analisada. Há casos de pagamento de medicamentos do grupo 1B com recursos do tesouro estadual. Com atrasos sistemáticos no pagamento dos fornecedores, diversas distribuidoras suspendem as entregas (falta de pagamento por período superior a 90 dias) . Mesmo assim, em metodologia que contradiz as informações prestadas por ela própria, a Cema declara que o período médio entre a apresentação do requerimento do credor e a efetivação de seu pagamento é de 30 dias (peça 51, p. 31-32) , o que apenas reforça o quadro delineado de desorganização administrativa.
75.4.	Aliás, a esse respeito, a Sefaz declarou que essa média, a partir de informações do sistema de administração financeira, é de aproximadamente 46 dias (peça 58, p. 2) . Essa situação não apenas prejudica imediatamente a população, visto que impacta negativamente no desempenho das atividades estatais, como fomenta ambientes de descontrole, o que favorece desvios, desperdícios e corrupção, prejudicando ainda mais as pessoas que não recebem a contraprestação estatal correspondente à parte dos recursos que não atingiu sua finalidade legítima.
75.5.	A atuação da administração pública deve ser pautada pela eficiência na prestação dos serviços à população. Esse princípio não se concretiza apenas na execução dos serviços. Ao contrário, para que seja concretizado na realização de uma política pública, é necessário que desde seu planejamento seja observado.
75.6.	O art. 2º, parágrafo único da Portaria GM 1554/2013 estabelece que é dever dos entes federativos pactuarem para garantir o acesso da população aos medicamentos que integram os anexos. Nessa repartição de competências, conforme o art. 3º, cabe aos estados e Distrito Federal dispensar os medicamentos do grupo 1ª recebidos do Ministério da Saúde e adquirir e dispensar os do grupo 1B.
75.7.	Não dispor de medicamentos em estoque, em especial de maneira sistemática, impede o acesso da população a direito garantido até em sede constitucional (arts. 6º e 196 a 198) , o que viola a Política Nacional de Medicamentos, cujo 'propósito precípuo é o de garantir a necessária segurança, eficácia e qualidade dos medicamentos, a promoção do uso racional e o acesso da população àqueles considerados essenciais'. Como agravante, percebe-se que a situação não é nova, visto que, conforme noticiado no TC Processo 025.793/2017-9, há procedimentos em curso a esse respeito nos Ministérios Públicos Federal, de Contas e do Estado do Amazonas.
75.8.		Por fim, entende-se que o desabastecimento infringe, igualmente, a Política Nacional de Assistência Farmacêutica, em cujos arts. 1º, III e 2º, I se materializa a garantia de acesso da população aos medicamentos como forma de assegurar o direito a saúde preconizado na Constituição Federal.
75.9.	Instados os responsáveis a apresentar razões de justificativa, o Sr. Heverton Ribeiro Araújo manteve-se inerte, porém os demais apresentaram documentação que, por um lado, corroboram a ocorrência de desabastecimento na Cema, mas, por outro, elucidam a inexigibilidade de conduta diversa da que adotaram (itens 35 a 40 desta instrução) .
75.10.	Com efeito, a estrutura burocrática montada para as compras governamentais não apenas deixa de favorecer a eficiência como, efetivamente, contribui para a morosidade dos processos de trabalho afeitos a essa atividade estatal. Esse quadro, deparado com os efeitos das decisões de outras esferas, a exemplo da ausência de recursos financeiros e orçamentários, desemboca no achado aqui corroborado.
75.11.	Desse modo, conclui-se que, apesar de não ser possível imputar responsabilidade aos agentes ouvidos em audiência, a ratificação deste achado o revela como mais outro sintoma da governança severamente deficiente abordada no primeiro achado do relatório de auditoria, tema de tópico anterior desta instrução.
76.	Objeto no qual foi encontrada a constatação: estoque de medicamentos da Cema.
77.	Critérios: Constituição Federal, arts. 6º (caput) , 37 (caput) , 196 e 198; Portaria MS 3.916/1998 (art. 1º) ; Portaria MS 1.554/2013 (art. 2º, parágrafo único, e art. 3º) ; Resolução CNS 338/2004 (art. 1º, inciso III e art. 2º, inciso I) .
78.	Evidências: respostas da Cema aos ofícios de requisição - Relação de fornecedores com entregas suspensas devido a pagamentos atrasados (peça 61, p. 72-77) ; estoque de medicamentos do grupo 1B (peça 62) ; Ofício 8835/GUSAM - reconhecimento de prejuízo ao tratamento dos usuários do SUS em decorrência do desabastecimento (peça 51, p. 4) ; respostas às audiências comprovando medidas para tentar evitar o problema ou mitigar seus efeitos (pela 141, p. 59-60; peça 171, p. 77-78, 124-125, 128, 133-134, 137, 142-147, entre outras) .
79.	Causas:
79.1.	Desorganização administrativa nos órgãos envolvidos com os processos de liquidação e pagamentos. Com atrasos sistemáticos no pagamento dos fornecedores, diversas distribuidoras suspendem as entregas em decorrência da falta de pagamento por período superior a 90 dias. Mesmo assim, em metodologia que contradiz as informações prestadas por ela própria, a Cema declara que o período médio entre a apresentação do requerimento do credo e a efetivação de seu pagamento é de 30 dias, o que apenas reforça o quadro delineado de desorganização administrativa. Aliás, a esse respeito, a Sefaz declarou que essa média, a partir de informações do sistema de administração financeira, é de aproximadamente 46 dias. Tudo a corroborar que a burocracia estadual, além de ineficiente, tende a piorar o funcionamento dos serviços administrativos, prejudicando a população que depende dos serviços prestados.
79.2.	Planejamento deficiente das aquisições. O horizonte das aquisições de medicamentos vislumbra estoque para até 4 meses, o que tem se mostrado insuficiente para cumprimento do ciclo de licitações quando o estoque está em nível que demande novo pregão.
80.	Efeito real: prejuízo ao tratamento dos pacientes que dependem dos medicamentos em falta, em razão da interrupção do tratamento ou postergação de seu término decorrente da prorrogação das prescrições dos remédios não dispensados ou intempestivamente entregues.
81.	Encaminhamentos: considerar revel o Sr. Heverton Ribeiro Araújo; acatar as razões de justificativa das Sras. Andrely de Córdova e Eliana Pereira e do Sr. Ivan Ferreira Valente Neto, aproveitando-as ao responsável revel; ratificar as determinações a serem propostas com base no item 21 desta instrução e no item 36 do relatório de auditoria (peça 70, p. 16) .
Recebimento pela Cema de medicamentos prestes a terem seus prazos de validade expirados (Achado III.4) .
82.	Situação encontrada:
82.1.	Há registro de medicamentos entregues que possuíam prazo de validade inferior a um ano, o que fere as normas dos editais e do manual da assistência farmacêutica e contraria entendimento deste Tribunal. No dia 28/4/2015, foram recebidas 4.456 unidades de Somatropina Humana (concentração de 12 UI) com ressalva de que a validade era inferior ao que determinava o respectivo edital, mediante compromisso do fornecedor de troca de materiais que não fossem eventualmente consumidos. O mesmo se deu em 10/8/2015 com 130 unidades de Gosserrelina (solução injetável subcutânea) e em 5/4/2016, com 720 unidades de Enzimas Pancreáticas.
82.2.	Embora tenha havido a ressalva da comissão de recebimento de que os fornecedores se comprometeram a trocar os medicamentos na hipótese de não utilização antes de expirado o prazo de validade, entendeu-se que, em razão da importância da norma violada para a segurança e saúde dos pacientes, sua infringência constitui-se em falta grave.
82.3.	Instados a se manifestar, os responsáveis lograram demonstrar que agiram amparados na práxis administrativa e em cumprimento a determinação de superiores (itens 44 e 45 desta instrução) . De todo modo, o Estado não pode permanecer refém dos laboratórios ou distribuidores farmacêuticos. Não cabe à administração pública servir de ponto de desova de medicamentos que os contratados não tenham interesse em colocar no mercado devido ao prazo de validade. Ao contrário, deve sempre exigir que as cláusulas contratuais e editalícias sejam respeitadas, dispondo, aliás, de meios legais para compelir seu cumprimento ou sancionar seu descumprimento.
82.4.	O fato de não ter havido prejuízo à população não significa que não tenha havido risco, justamente o que a norma que impõe a validade mínima visa evitar. Por isso, cabe dar ciência à Susam, Cema e Sefaz/AM de que a prática viola as normas pertinentes.
83.	Objetos nos quais foi encontrada a constatação: estoque de medicamentos da Cema; Processos de compras 13/2015, 2015 e 16/2016.
84.	Critérios: Manual de aquisições de medicamentos para a assistência farmacêutica, item 2.6.2, 'i' (disponível em http://www.ensp.fiocruz.br/portal-ensp/judicializacao/pdfs/284.pdf) ; Editais dos pregões (cláusula 7.11.1.1 - por exemplo: peça 64, p. 6) ; Acórdão 5161/2014-TCU-Segunda Câmara (Rel. Min. Augusto Sherman) .
85.	Evidências: termos de recebimento de medicamentos com menos de 1 ano de validade (peça 63) ; Memorando 757/2008 (peça 120, p. 2 e 11, peça 128, p. 7, peça 130, p. 7 e peça 139, p. 1) .
86.	Causa: prática reiterada da administração, amparada no Memorando 757/2008 da Cema.
87.	Efeito potencial: descarte de medicamentos vencidos, com consequente dano ao erário.
88.	Encaminhamentos: acolher as razões de justificativa das Sras. Andrely de Córdova, Eliana Pereira Cavalcanti e Ana Patrícia Gomes de Brito e dos Srs. Eduardo Augusto de Sousa Marinho Mendes e José Jesus Maria Silva Freitas; dar ciência ao Governo do Estado do Amazonas (Susam, Cema e Sefaz/AM) de que o recebimento de medicamentos com prazo de validade inferior a um ano viola as normas pertinentes e o entendimento do TCU (Acórdão 5161/2014-TCU-Segunda Câmara, Rel. Min. Augusto Sherman) .
Editais de pregões com irregularidades (Achado III.6) .
89.	Situação encontrada:
89.1.	Nos editais dos Pregões 42/2015 e 10/2016 da Semsa de Presidente Figueiredo - AM e naqueles dos pregões de medicamentos realizados pela CCGov - no interesse da Cema - de 2015 a 2017 foi constatado que as cláusulas não fazem menção ao desconto do ICMS devido nas compras governamentais por força do Convênio Confaz 87/2002. Ademais, verificou-se a exigência de cláusulas com exigência indevida, na fase de habilitação, de Certificado de Boas Práticas de Fabricação e Controle (CBPF) , o que não se coaduna com decisão desta Corte (Acórdão 4788/2016-TCU-Primeira Câmara - Rel. Min Bruno Dantas) .
89.2.	Instados a apresentar razões de justificativa, a responsável pela Semsa de Presidente Figueiredo - AM permaneceu inerte. A seu turno, os responsáveis pela Cema demonstraram que as cláusulas dos editais pertinentes ao CBPF estavam embasadas em parecer da PGE de 2008, portanto anterior ao Acórdão 4788/2016-TCU-Primeira Câmara (Rel. Min Bruno Dantas) . Contudo, não lograram demonstrar que as cláusulas especificadas nas respostas traduzem a obrigatoriedade do desconto do ICMS preconizado pelo Convênio Confaz 87/2002. 
89.3.	Por sua vez, como a Sra. Marivone Nunes Barroso permaneceu revel, à luz dos elementos contidos nos autos, não se verificam condições objetivas aproveitáveis à responsável, mantendo-se o registrado no Relatório de Auditoria (peça 70, p. 18) .
90.	Objeto no qual foi encontrada a constatação: procedimentos licitatórios para aquisição de medicamentos pela Cema; Pregões 42/2015 e 10/2016 - Semsa de Presidente Figueiredo - AM.
91.	Critérios: Convênio Confaz 87/2002; Acórdão 4788/2016-TCU-Primeira Câmara (Rel. Min Bruno Dantas) .
92.	Evidências: Edital do Pregão 42/2015 de Presidente Figueiredo - AM (peça 60, p. 5 e 64-82) , especialmente a cláusula 7.1.15; Edital do Pregão 10/2016 de Presidente Figueiredo (peça 59, p. 6 e 89-114) , especialmente a cláusula 7.1.13; editais de pregões da CEMA (peça 64) , especialmente a cláusula 8.1.4.5; Parecer 166/2008-PA/PGE (peça 129, p. 46-53 e peça 131, p. 146-153) ; Preços Fábrica e Máximos de Venda ao Governo (PMVG) constam da Tabela Câmara de Regulação de Mercado de Medicamento (Cmed) que, dentre outras regulamentações, contempla os termos dispostos no Convênio Confaz 87/2002 (peça 129, p. 57-176 e peça 131, p. 57-143) . Tais exigências estão presentes nos editais de licitação, cláusulas 7.11.1.5, 11.4 e 11.4.3 (peça 129, p. 13-22 e peça 131, p. 13-22) .
93.	Causa: imprudência dos responsáveis pela elaboração dos editais; deficiência dos controles internos das instituições, para prevenção, identificação e correção das falhas constatadas.
94.	Efeitos potenciais: aquisição pela administração de medicamentos onerados com ICMS; critérios de habilitação com injustificada restrição ao caráter competitivo.
95.	Responsáveis: Fábio Rocha Silva (CPF XXX.959.302-XX) , Assistente Administrativo da Sefaz/AM desde 2015 e Jéssica Santos da Costa (CPF XXX.555.752-XX) , Assessora da Sefaz/AM desde 2015; Marivone Nunes Barroso (CPF XXX.958.142-XX) , Secretária Municipal de Saúde de Presidente Figueiredo em 2015 e 2016.
96.	Encaminhamentos:
96.1.	Acolher parcialmente as razões de justificativa do Sr. Fábio Rocha Silva e da Sra. Jéssica Santos Roque, aplicando-lhes a multa prevista no art. 58 da Lei Orgânica do TCU, consoante matriz de responsabilização anexa;
96.2.	Considerar revel a Sra. Marivone Nunes Barroso e aplicar-lhe a multa prevista no art. 58 da Lei Orgânica do TCU, consoante matriz de responsabilização anexa;
96.3.	Determinar, com fundamento no art. 250, inciso II, do RI/TCU, ao Governo do Estado do Amazonas e à Prefeitura Municipal de Presidente Figueiredo - AM que promova adequações em seus normativos infralegais visando excluir os dispositivos que instituam o Certificado de Boas Práticas de Fabricação como requisito de qualificação ou habilitação técnica dos licitantes nos procedimentos licitatórios para compra de insumos empregados nos serviços públicos de saúde;
96.4.	Dar ciência ao Governo do Estado do Amazonas e à Prefeitura Municipal de Presidente Figueiredo - AM acerca da desobediência ao Convênio Confaz 87/2002 detectada nos Editais dos Pregões 42/2015 e 10/2016.
Inadequação da pesquisa de preço em pregões realizados pela Secretaria de Saúde de Presidente Figueiredo - AM (Achado III.7) .
97.	Situação encontrada: 
97.1.	Constatou-se que a pesquisa de preços dos pregões examinados limitou-se a consultar empresa privadas, o que viola a legislação e a Jurisprudência do TCU. Ainda assim, os certames seguiram o trâmite normal, recebendo parecer jurídico favorável, sendo homologados e gerando dispêndios, mesmo faltando parâmetros adequados para avaliar a compatibilidade dos preços.
97.2.	A Sra. Marivone Nunes Barroso foi destinatária de audiência em razão de ter deixado de providenciar pesquisa de preços regular, para a correta realização dos Pregões 42/2015 e 10/2016, infringindo a Lei 8.666/1993 (art. 15, inciso V) , a Lei 10.520/2002 (art. 11) e a jurisprudência do TCU, quando deveria ter zelado para que as pesquisas de mercado realizadas incluíssem os preços praticados pela administração pública, além de comparação com as tabelas oficiais de preços de medicamentos.
97.3.	Apesar de regularmente notificada (peças 81 e 133) , não atendeu a audiência. Logo, deve ser considerada revel. Embora isso não implique automaticamente a pena de confissão do processo civil, observa-se que não há elementos nos autos capazes de afastar sua responsabilidade no achado. Por essa razão devem ser mantidas as conclusões do relatório de auditoria a esse respeito (peça 70, p. 18-19) .
98.	Objetos nos quais foi encontrada a constatação: Pregões 42/2015 e 10/2016 da Semsa de Presidente Figueiredo.
99.	Critérios: Lei 8.666/1993 (art. 15, inciso V) ; Lei 10.520/2002 (art. 11) ; jurisprudência do TCU: Acórdãos 3016/2012 (Rel. Min. Walton Alencar Rodrigues) , 3100/2015 (Rel. Min José Múcio Monteiro) , 1012/2016 (Rel. Min. Walton Alencar Rodrigues) , 2901/2016 (Rel. Min. Benjamin Zymler) , 247/2017 (Rel. Min. Walton Alencar Rodrigues) e 1304/2017 (Rel. Min. Benjamin Zymler) , todos do Plenário do TCU.
100.	Evidências: pesquisas de mercado dos Pregões 42/2015 (peça 60, p. 12-53) e 10/2016 (peça 59, p. 11-77) .
101.	Causa: imprudência da responsável pela elaboração dos editais; deficiência dos controles internos das instituições, para prevenção, identificação e correção das falhas constatadas.
102.	Efeitos: ausência de parâmetros para avaliar a compatibilidade dos preços (real) ; compra de medicamentos por preços acima do mercado (potencial) .
103.	Encaminhamentos: considerar revel a Sra. Marivone Nunes Barroso e aplicar-lhe a multa prevista no art. 58 da Lei Orgânica do TCU, consoante matriz de responsabilização anexa.
Da prescrição da pretensão punitiva do TCU
104.	Com relação à ocorrência da prescrição da pretensão punitiva, este Tribunal aprovou por meio do Acórdão 1441/2016-TCU-Plenário (Rel. Min. Benjamin Zymler) incidente de uniformização de jurisprudência em que firma o entendimento de que a matéria se subordina ao prazo prescricional de dez anos indicado no art. 205 do Código Civil, contado a partir da data de ocorrência da irregularidade a ser sancionada, e de que o prazo interrompe-se a partir da data do ato que ordenar a citação, audiência ou oitiva da parte, nos termos do art. 202, inciso I, do Código Civil.
104.1.	No presente caso, as ocorrências analisadas se limitaram ao período de escopo da auditoria (com início em 2015) , sendo as audiências ordenadas neste ano (item 5.5 desta instrução) , por meio do Acórdão 138/2018-TCU-Plenário, de 31/1/2018 (peça 75) . Portanto, não houve transcurso do prazo prescricional, nem antes da interrupção nem desta até o presente, razão pela qual não há óbice ao prosseguimento deste processo.
CONCLUSÃO
105.	O exame das ocorrências descritas na seção 'Exame Técnico' permitiu, a partir da análise das respostas às audiências expedidas, confirmar os achados relatados na auditoria (peça 70) , delineando adequadamente responsabilidades e culpabilidades.
106.	Dessa forma, será proposto o acolhimento das razões de justificativa (itens 27.4, 36.2, 40.3, 45.2, 50.2, 54, 54.3, 74, 81 e 96.1) : do Sr. Erike Barbosa de Carvalho Araújo, em relação aos Achados III.2 e III.3 do relatório de auditoria (peça 70, p. 13-16) ; do Sr. Ivan Ferreira Valente Neto e das Sras. Andrely de Córdova e Eliana Pereira Cavalcanti, relativas ao Achado III.3 (peça 70, p. 14-16) ; dos Srs. Eduardo Augusto de Sousa Marinho Mendes, José Jesus Maria Silva Freitas e das Sras. Ana Patrícia Gomes de Brito, Andrely de Córdova e Eliana Pereira Cavalcanti, relativas ao Achado III.4 (peça 70, p. 16-17) ; do Sr. Alessandro Moreira Silva e da Sra. Eliana Pereira Cavalcanti, relativas ao Achado III.5 (peça 70, p. 17-18) ; do Sr. Fábio Rocha Silva e da Sra. Jéssica Santos Roque (parcialmente) , relativas ao Achado III.6 (peça 70, p. 18) .
107.	Ademais, cabe propor a rejeição das razões de justificativa (itens 16.3, 19.2, 20.3, 26, 67.1 e 74) , relativas aos achados do relatório de auditoria (peça 70, p. 12-14) , apresentadas, em relação ao Achado III.1, pelos Srs. Wilson Duarte Alecrim, Pedro Elias de Souza (parcialmente) , Vander Rodrigues Alves e Mercedes Gomes de Oliveira e, em relação ao Achado III.2, pela Sra. Andrely de Córdova, aplicando-lhes a multa prevista no art. 58 da Lei Orgânica do TCU (conforme matriz de responsabilização anexa) .
108.	Outrossim, devem ser considerados revéis e apenados com a multa do art. 58 da Lei Orgânica do TCU (itens 28, 39, 55, 57, 74, 81, 96.2 e 103) o Sr. Heverton Ribeiro Araújo (Achado III.2) e a Sra. Marivone Nunes Barroso (Achados III.6 e III.7) .
109.	Serão também propostas determinações (itens 21, 40.3, 54.12, 67.2 e 96.3) e ciências (itens 45.5, 55.3 e 96.4) ao Governo do Estado do Amazonas e à Prefeitura Municipal de Presidente Figueiredo - AM. Cabe ressaltar que o monitoramento das determinações que vierem a ser expedidas deverá ser realizado pela SecexSaúde, tendo em vista a nova estrutura da Secretaria do Tribunal preconizada para depois de março do ano em curso, com o advento da Resolução-TCU 305/2018 e da Portaria-TCU 2/2019.
110.	Por fim, convém cientificar acerca do desfecho desta auditoria os Ministérios Públicos de Contas do Estado do Amazonas e Federal, por sua atuação e interesse na assistência farmacêutica prestada pela Cema (peça 70, p. 15 e TC Processo 025.793/2017-9) .
PROPOSTA DE ENCAMINHAMENTO
111.	Diante do exposto, submetem-se os autos à consideração superior, propondo:
111.1.	Acolher as razões de justificativa dos responsáveis a seguir:
111.1.1.	Sr. Alessandro Moreira Silva (CPF XXX.044.945-XX, Coordenador da CCGov de 16/10/2014 a 6/2/2017) , em relação ao Achado III.5 (Aquisição de medicamentos sem ata de registro de preços vigente) ;
111.1.2.	Sra. Ana Patrícia Gomes de Brito (CPF XXX.590.202-XX, fiscal da Cema em 2015 e 2016) , em relação ao Achado III.4 (Recebimento pela Cema de medicamentos prestes a terem seus prazos de validade expirados) ;
111.1.3.	Sra. Andrely de Córdova (CPF XXX.265.732-XX, Diretora da Cema de 2015 a janeiro de 2017) , em relação aos Achados III.3 (Desabastecimento dos estoques de medicamentos da Cema) e III.4 (Recebimento pela Cema de medicamentos prestes a terem seus prazos de validade expirados) ;
111.1.4.	Sr. Eduardo Augusto de Sousa Marinho Mendes (CPF XXX.616.102-XX, fiscal da Sefaz/AM em 2015 e 2016) , em relação ao Achado III.4 (Recebimento pela Cema de medicamentos prestes a terem seus prazos de validade expirados) ;
111.1.5.	Sra. Eliana Pereira Cavalcanti (CPF XXX.261.882-XX, Gerente Administrativa e Financeira da Cema 2015 a fevereiro de 2017) , em relação aos Achados III.3 (Recebimento pela Cema de medicamentos prestes a terem seus prazos de validade expirados) , III.4 (Desabastecimento dos estoques de medicamentos da Cema) e Achado III.5 (Aquisição de medicamentos sem ata de registro de preços vigente) ;
111.1.6.	Sr. Erike Barbosa de Carvalho Araújo (CPF XXX.939.604-XX, Diretor da Cema de abril a setembro de 2017) , em relação aos Achados III.2 (Planejamento deficiente das aquisições de medicamentos pela Cema) e III.3 (Desabastecimento dos estoques de medicamentos da Cema) do relatório de auditoria;
111.1.7.	Sr. Ivan Ferreira Valente Neto (CPF XXX.545.732-XX, Gerente Administrativo e Financeiro da Cema a partir de março de 2017) , em relação ao Achado III.3 (Desabastecimento dos estoques de medicamentos da Cema) ;
111.1.8.	Sr. José Jesus Maria Silva Freitas (CPF XXX.053.312-XX, fiscal da Sefaz/AM em 2015 e 2016) , em relação ao Achado III.4 (Recebimento pela Cema de medicamentos prestes a terem seus prazos de validade expirados) ;
111.2.	Acolher parcialmente as razões de justificativa apresentadas em relação ao Achado III.6 (Editais de pregões com irregularidades) pelo Sr. Fábio Rocha Silva (CPF XXX.959.302-XX, Assistente Administrativo da Sefaz/AM a partir de 2015) e pela Sra. Jéssica Santos Roque (CPF XXX.555.752-XX, Assessora da Sefaz/AM a partir de 2015) .
111.3.	Considerar revéis, para todos os efeitos, o Sr. Heverton Ribeiro Araújo (CPF XXX.518.592-XX, Diretor da Cema de fevereiro a março de 2017) e a Sra. Marivone Nunes Barroso (CPF XXX.958.142-XX, Secretária Municipal de Saúde de Presidente Figueiredo em 2015 e 2016) , dando-se prosseguimento ao processo, com fundamento no art. 12, § 3º, da Lei 8.443/1992;
111.4.	Rejeitar parcialmente as razões de justificativa apresentadas em relação ao Achado III.1 (Governança deficiente da assistência farmacêutica pela Secretaria de Estado da Saúde) pelo Sr. Pedro Elias de Souza (CPF XXX.711.032-XX, Secretário de Estado da Saúde de 1º/7/2015 a 1º/2/2017) ;
111.5.	Rejeitar as razões de justificativa apresentadas, em relação ao Achado III.1 (Governança deficiente da assistência farmacêutica pela Secretaria de Estado da Saúde) , pelos Srs. Wilson Duarte Alecrim (CPF XXX.521.782-XX, Secretário de Estado da Saúde de 14/7/2010 a 1º/7/2015) , Vander Rodrigues Alves (CPF XXX.848.817-XX, Secretário de Estado da Saúde de 10/5 a 3/10/2017) e Mercedes Gomes de Oliveira (CPF XXX.139.943-XX, Secretária de Estado da Saúde de 9/2 a 10/5/2017) e, em relação ao Achado III.2 (Planejamento deficiente das aquisições de medicamentos pela Cema) , pela Sra. Andrely de Córdova (CPF XXX.265.732-XX, Diretora da Cema de 2015 a janeiro de 2017) ;
111.6.	Aplicar aos responsáveis mencionados nos itens 111.2 a 111.5, individualmente e consoante matriz de responsabilização anexa, a multa prevista no art. 58, II, da Lei 8.443/1992, fixando-lhes o prazo de 15 (quinze) dias, a contar das notificações, para que comprovem, perante o Tribunal (art. 214, inciso III, alínea 'a', do Regimento Interno/TCU) , o recolhimento das dívidas ao Tesouro Nacional, atualizadas monetariamente desde a data do acórdão que vier a ser proferido até a data dos efetivos recolhimentos, se forem pagas após o vencimento, na forma da legislação em vigor;
111.7.	Autorizar, desde logo, nos termos do art. 28, inciso II, da Lei 8.443/1992, a cobrança judicial das dívidas caso não atendidas as notificações;
111.8.	Determinar ao Governo do Estado do Amazonas e à Prefeitura Municipal de Presidente Figueiredo - AM, com fundamento no art. 250, inciso II, do RI/TCU e no Acórdão 4788/2016-TCU-Primeira Câmara (Rel. Min Bruno Dantas) , que promovam adequações em seus normativos infralegais visando excluir os dispositivos que instituam o Certificado de Boas Práticas de Fabricação como requisito de qualificação ou habilitação técnica dos licitantes nos procedimentos licitatórios para compra de insumos empregados nos serviços públicos de saúde;
111.9.	Determinar ao Governo do Estado do Amazonas, com fundamento no art. 250, inciso II, do RI/TCU, que apresente a este Tribunal, no prazo de 180 dias, plano de ação articulando os diversos órgãos e atores envolvidos, contendo, pelo menos, as atividades a serem desenvolvidas, os responsáveis por elas e seus respectivos prazos de implementação, a fim de priorizar as políticas públicas da saúde no ciclo orçamentário, bem como melhorar a governança da Susam e demais órgãos envolvidos com os processos de compras governamentais, especialmente quanto aos seguintes aspectos:
a) interlocução entre os órgãos com atribuições nas compras governamentais, principalmente as que dizem respeito à assistência farmacêutica. Se for o caso, promovendo as alterações legislativas entendidas pertinentes ou dotando os envolvidos com a necessária autonomia e mecanismos administrativos para atuar de forma célere e sistêmica, ao invés de um colegiado moroso que se limite a tramitar papeis de maneira estanque;
b) ferramentas dos sistemas informatizados disponíveis e interface entre os que digam respeito ao gerenciamento de estoques, pedidos de compras, licitação, recebimento e demais etapas dos processos de compras de medicamentos, de modo a possibilitar ou melhorar a integração entre órgãos, aplicativos e módulos envolvidos;
c) planejamento das aquisições de medicamentos, de modo a integrar a política de assistência farmacêutica ao ciclo orçamentário anual. Deve-se levar em consideração os prazos, a anualidade do orçamento, sua utilidade como planejamento da administração pública, os já conhecidos e, portanto, esperados entraves (distâncias, tempo médio de esperas, itens com histórica baixa atratividade, costumeiramente ensejadores de licitações desertas ou fracassadas ou tradicionalmente adquiridos via compras diretas etc.) ;
d) viabilidade de cooperação com outros entes federados, em novas iniciativas ou aproveitamento de outras eventualmente existentes, para aquisição de medicamentos, especialmente considerando as alegadas dificuldades de atendimento da Região Norte;
e) estudos de novas soluções para superação dos problemas mencionados de desinteresse de fornecedores para transações com o governo, em particular com entes da Região Norte, tendo em vista que em muitos casos o Estado é o único ou principal cliente de determinados itens, sobretudo de atendimento de alta complexidade;
111.9.1.	O plano de ação aludido deverá ter por objetivos pelo menos os seguintes aspectos:
a) tornar mais eficiente o planejamento de compras dos medicamentos e insumos, assim como sua aquisição e dotação orçamentária, de forma a reduzir o risco de desabastecimento dos estoques de medicamentos e demais insumos de saúde, além de evitar as compras não planejadas e o descarte de produtos vencidos ou inúteis;
b) Redefinir um calendário de pagamentos específico para a área da saúde, inserido no calendário mais amplo oficial do governo (publicado pelo menos em página institucional na Internet) , de forma a evitar atrasos e fracionamento nas entregas por parte dos fornecedores que utilizam as limitações de pagamentos como justificativas para a prática;
c) Elaborar estratégias para o enfrentamento das causas das frequentes licitações desertas, mediante mapeamento dos ambientes interno e externo, riscos, ameaças e oportunidades, articulando com outros atores nas instâncias cabíveis e mediante a adoção de boas práticas eventualmente existentes além de outras medidas que efetivem a superação dessa questão;
111.10.	Dar ciência ao Governo do Estado do Amazonas (Susam, Cema e Sefaz/AM) acerca:
111.10.1.	do recebimento de medicamentos com prazo de validade inferior a 12 meses (detectado nos Processos de compra da Cema 13/2015, 491/2015 e 16/2016) , conforme estipulado nos editais dos respectivos certames, visto que essa prática viola o Manual de Aquisições de Medicamentos para a assistência Farmacêutica (item 2.6.2, 'i': http://www.ensp.fiocruz.br/portal-ensp/judicializacao/pdfs/284.pdf) , os editais dos pregões (cláusula 7.11.1.1) e o entendimento do TCU (Acórdão 5161/2014-TCU-Segunda Câmara, Rel. Min. Augusto Sherman) ;
111.10.2.	da ausência de cláusula que trate especificamente da aplicação do Convênio Confaz 87/2002 (desconto do ICMS para aquisição de medicamentos) , detectada nos editais de interesse da Cema, em razão de desobedecer ao Convênio Confaz 87/2002 (cláusula primeira, §6º) ;
111.11.	Dar ciência à Prefeitura Municipal de Presidente Figueiredo - AM acerca da ausência de cláusula que trate especificamente da aplicação do Convênio Confaz 87/2002 (desconto do ICMS para aquisição de medicamentos) , detectada nos Editais dos Pregões 42/2015 e 10/2016 da Semsa, em razão de desobedecer ao Convênio Confaz 87/2002 (cláusula primeira, §6º) ;
111.12.	Encaminhar ao Governo do Estado do Amazonas, à Prefeitura Municipal de Presidente Figueiredo - AM, ao Tribunal de Contas do Estado do Amazonas, ao Ministério Público de Contas do Amazonas (Procurador Ruy Marcelo) , ao Ministério Público do Estado do Amazonas (54ª Promotoria de Justiça Especializada em Saúde Pública) e ao MPF (Procuradoria Regional dos Direitos do Cidadão na Procuradoria da República no Amazonas) cópia da deliberação que vier a ser prolatada, para ciência, informando o número do acórdão e destacando que seu conteúdo pode ser consultado no endereço www.tcu.gov.br/acordaos;
111.13.	Determinar à SecexSaúde que monitore o cumprimento das determinações contidas nos itens 112.7 e 111.9.
111.14.	Arquivar os presentes autos."
	É o relatório.

8.1. Regina Rolo Rodrigues (12.122/OAB-AM), representando Pedro Elias de Souza;  
8.2. Welington Sena de Oliveira (272-B/OAB-RR), representando Erike Barbosa de Carvalho Araujo;  
8.3. Tatiana da Silva Portela (3993/OAB-AM), representando Mercedes Gomes de Oliveira e Vander Rodrigues Alves;  
8.4. Katiuscia Raika da Camara Elias (5225/OAB-AM) e outros, representando Eliana Pereira Cavalcanti, Wilson Duarte Alecrim e Andrely de Cordova;  
8.5. Fernanda Couto de Oliveira (11413/OAB-AM) e outros, representando Araildo Mendes do Nascimento.

Não atuou.

RELATÓRIO DE AUDITORIA. AQUISIÇÃO DE MEDICAMENTOS DE FORMA CENTRALIZADA PELO MINISTÉRIO DA SAÚDE E PELAS SECRETARIAS DE SAÚDE COM RECURSOS FEDERAIS. IRREGULARIDADES. AUDIÊNCIAS. ACOLHIMENTO DE RAZÕES DE JUSTIFICATIVA. REJEIÇÃO DE RAZÕES DE JUSTIFICATIVA. MULTA. DETERMINAÇÕES. CIÊNCIA. ARQUIVAMENTO.

RELATÓRIO DE AUDITORIA (RA)

Secretaria de Controle Externo no Estado do Amazonas (Secex-AM).

Trago ao colegiado relatório de auditoria de conformidade, realizada na modalidade de Fiscalização de Orientação Centralizada (FOC) , com o objetivo de avaliar a legalidade das aquisições de medicamentos que ocorreram de forma centralizada pelo Ministério da Saúde (MS) e pelas Secretarias de Saúde, à custa de recursos transferidos pelo mencionado ministério entre 2015 e 2017. 2.	O trabalho teve a participação de algumas Secretarias de Controle Externo dos estados e foi coordenado pela SecexSaúde, que, além de consolidar os relatórios regionais, executou os procedimentos da fiscalização referente às aquisições centralizadas do Ministério da Saúde.
3.     	 Desta feita, examino o relatório produzido pela Secretaria de Controle Externo no Estado do Amazonas que contemplou, além da Secretaria de Estado da Saúde (Susam) e da Central de Medicamentos (Cema) , as ações da Secretaria de Saúde do município de Presidente Figueiredo - AM.
4.	Conforme consta do relatório de auditoria, a análise dos achados permitiu responder às questões levantadas na fase de planejamento dos trabalhos nos seguintes termos:
"5.1.	Questão 1: é possível afirmar que houve competição nos certames examinados. Contudo, houve infringência a normas relativas à elaboração dos editais que poderiam acarretar a restrição ao caráter competitivo das licitações promovidas pela Semsa de Presidente Figueiredo - AM e pela Central de Medicamentos do Amazonas (Cema) .
5.2.		Questão 2: as dispensas de licitação realizadas pela Cema entre 2015 e 2017 apresentam fundamentação legal e justificativa adequadas. No entanto, a motivação apresentada - ausência de itens em ata de registro de preços válida associada à falta de tempo hábil para realizar novo pregão - denota, igualmente, deficiência de governança na administração estadual, especialmente no que se refere ao planejamento adequado e aos controles internos relativos à boa gestão de estoques de medicamentos.
5.3.	Questão 3: os exames realizados não permitiram evidenciar a ocorrência de sobrepreço nos procedimentos licitatórios auditados. Todavia, verificou-se que os pregões realizados pela Semsa de Presidente Figueiredo - AM tiveram pesquisa de preços limitada à consulta a pessoas jurídicas privadas, não incluindo busca em base de preços praticados pela administração pública, por exemplo. 
5.4.		Questão 4: os medicamentos adquiridos na amostra de processos separada foram devidamente entregues. Contudo, há registro de medicamentos que foram recebidos mesmo restando menos de um ano de validade, situação essa que coloca em risco o abastecimento dos estoques e, consequentemente, o tratamento dos pacientes que dependem desses fármacos."
5.	Em virtude das impropriedades relatadas em cada uma dessas questões, os responsáveis foram chamados em audiência nos termos do Acórdão 138/2018-TCU-Plenário, conforme abaixo sumariado:
	OCORRÊNCIAS
	RESPONSÁVEIS
	LOCALIZAÇÃO

	Governança deficiente da assistência farmacêutica pela Secretaria de Estado da Saúde (Achado III.1) .
	Mercedes Gomes de Oliveira; Pedro Elias de Souza; Vander Rodrigues Alves; Wilson Duarte Alecrim.
	Peças 77 a 80.

	Planejamento deficiente das aquisições de medicamentos pela Cema (Achado III.2) .
	Andrely de Córdova; Heverton Ribeiro Araújo; Erike Barbosa de Carvalho Araújo. 
	Peças 85, 87, 90, 123,124, 148, 149, 153 e 154.

	Desabastecimento dos estoques de medicamentos da Cema (Achado III.3) .
	Andrely de Córdova; Heverton Ribeiro Araújo; Erike Barbosa de Carvalho Araújo; Eliana Pereira Cavalcanti; Ivan Ferreira Valente Neto
	Peças 84, 85, 87, 88, 90, 123,124, 148, 149, 153 e 154.

	Recebimento pela Cema de medicamentos prestes a terem seus prazos de validade expirados (Achado III.4) .
	Ana Patrícia Gomes de Brito; Eduardo Augusto de Sousa Marinho Mendes; José Jesus Maria Silva Freitas; Andrely de Córdova; Eliana Pereira Cavalcanti.
	Peças 82, 89 a 91.

	Aquisição de medicamentos sem ata de registro de preços vigente (Achado III.5) .
	Alessandro Moreira Silva; Eliana Pereira Cavalcanti.
	Peças 88 e 92.

	Editais de pregões com irregularidades (Achado III.6) .
	Fábio Rocha Silva; Jéssica Santos da Costa; Marivone Nunes Barroso.
	Peças 81, 83 e 86.

	Inadequação da pesquisa de preço em pregões realizados pela Secretaria de Saúde de Presidente Figueiredo - AM (Achado III.7) .
	Marivone Nunes Barroso.
	Peça 81.

6.	Feita essa breve contextualização, passo a discussão de mérito.
7.	No que tange ao achado 1, caracterizado como governança deficiente da assistência farmacêutica pela Secretaria de Estado da Saúde, a Secex/AM conclui que as razões de justificativa dos Srs. Wilson Duarte Alecrim, Pedro Elias de Souza, Mercedes Gomes de Oliveira e Vander Rodrigues Alves não foram suficientes para elidir a irregularidade apontada e propõe a apenação com multa, registrando a brevidade no exercício do cargo como atenuante a ser ponderado na dosimetria da penalidade em relação à Sra. Mercedes Gomes e ao Sr. Vander Rodrigues.
8.	A propósito, verifico que os gestores do Estado do Amazonas que exerceram o cargo de Secretário Estadual de Saúde entre 2015 e 2017, período contemplado no escopo da auditoria, foram chamados em audiência em virtude da seguinte conduta: "deixar de cumprir com diligência seu dever de supervisão da política de assistência farmacêutica, com infringência à Constituição Federal (art. 6º, caput; art. 37, caput; arts. 196 e 198) e à Constituição do Estado do Amazonas (art. 58, §2º, inciso I) , ao invés de ter adequadamente exercido seu mister de liderança, estratégia e controle da gestão da Cema, consoante preconizado no Referencial Básico de Governança Pública do TCU".
9.	Inicialmente, verifico que os gestores chamados em audiências exerceram o cargo de Secretário Estadual de Saúde nos seguintes períodos, conforme registra o Relatório de Auditoria (peças 70/72) :
Wilson Duarte Alecrim - 14/7/2010 a 1º/7/2015
Pedro Elias de Souza - 1º/7/2015 a 1º/2/2017
Mercedes Gomes de Oliveira - 9/2/2017 a 10/5/2017
Vander Rodrigues Alves - 10/5/201 a 3/10/2017
10.	Com efeito, verifico que o relatório de auditoria (peça 70) relata quadro dficiente na governança dessa área de atuação do governo estadual:
"12.1.	As diversas irregularidades constatadas nesta auditoria, e adiante relatadas, revelam quadro sistêmico de governança deficiente dos órgãos superiores responsáveis pela supervisão estadual da execução de política de assistência farmacêutica, englobando e prejudicando também o concernente ao seu componente especializado.
12.2.	Observou-se que o planejamento inadequado possibilitou desabastecimento crônico de diversos itens do estoque de medicamentos da Cema, o que acarretou a contratação emergencial por dispensa de licitação em algumas ocasiões, além de possibilitar, em qualquer hipótese, risco ao tratamento dos pacientes que dependem dessa política pública.
12.3.	Dada a dimensão e alcance das fragilidades encontradas na gestão da aquisição de medicamentos, aliada aos alertas emitidos pelo TCE/AM pertinentes à matéria, entende-se que a boa governança que deveria ter sido exercida pela Secretaria de Estado da Saúde foi prejudicada, senão quase inexistente.
12.4.	As situações encontradas nesta auditoria relativas, por exemplo, ao planejamento inadequado das aquisições, desabastecimento de estoques e atrasos no pagamento de fornecedores - com a consequente suspensão de entregas - todas já haviam sido constatadas pelo TCE/AM e, auditoria realizada na gestão da Cema referente aos exercícios de 2011 e 2012. O relatório respectivo remonta a 2014 (peça 66) , ocasião em que foram notificadas diversas autoridades estaduais, inclusive o gestor máximo da saúde, titular da Susam (peça 67) .
12.5.	Noutras palavras, os problemas persistem há pelo menos sete anos. Além de ser obrigação do gestor ter deles conhecimento (visto que cabe a ele, afinal, geri-los e solucioná-los) , houve notificação formal do TCE/AM a esse respeito. Ou seja, todas essas questões eram familiares ao Secretário de Saúde desde antes do início desta auditoria, aliás, desde antes do período de escopo da mesma.
12.6.	Contudo, ao se verificar que o quadro continua o mesmo e caminhando para o mínimo de uma década de existência, percebe-se descompromisso com a sua melhoria, o que configura dano grave à boa governança que deveria ser praticada pelo Estado, levada a cabo pelos gestores com competência na matéria.
12.7.	Percebe-se ofensa ao princípio da eficiência, além de imoralidade com o trato da coisa pública, já que a saúde é pressuposto para o exercício de outros direitos e sequer ela tem sido minimamente garantida com o quadro que se descortinou nesta fiscalização".
11.	Diante dessas circunstâncias, a equipe de auditoria, considerando o papel de indutor da boa governança exercido por esta Corte de Contas, entendeu necessária a responsabilização dos Secretários de Saúde, em razão da omissão no seu dever de supervisão da política de assistência farmacêutica, consubstanciada no controle da gestão da Cema que deixaram de exercer regularmente.
12.	De fato, as circunstâncias apontadas pela auditoria revelam quadro sistêmico de governança deficiente nos órgãos de gestão da função saúde no Estado, sendo o principal indutor desse quadro a falta de adequado planejamento e apontando-se como resultado mais evidente o desabastecimento crônico de diversos itens do estoque de medicamentos, causando risco aos pacientes que dependem dessa política pública.
13.	Conforme registra a equipe de auditoria, os problemas persistem há pelo menos sete anos, conforme constatações do Tribunal de Contas do Estado, em auditoria realizada na gestão da Cema, referentes aos exercícios de 2011 e 2012. 
14.	Nesse contexto, e ainda que concorde com a linha adotada pela Secex/AM, considero que no presente feito não encontramos elementos aptos a determinar a imputação de multa aos gestores envolvidos.
15.	Em primeiro lugar, concordo com o Sra. Mercedes Gomes de Oliveira que o brevíssimo período de sua gestão, de aproximadamente três meses (9/2 a 11/5/2017) , não teria permitido adotar ações mais efetivas no sentido de orientar adequadamente a pasta que assumira, e que a evidência apresentada, relatório de auditoria do TCE/AM relativo a fatos do período de 2011 e 2012, portanto anteriores à sua gestão, não poderiam fundamentar a sua responsabilização neste feito.
16.	Os mesmos argumentos foram manejados pelo Sr. Vander Alves, que teria exercido o cargo por menos de cinco meses, no ano de 2017, portanto, também por brevíssimo período e que os elementos apontados a título de evidência não poderia servir para responsabilizá-lo, uma vez que a auditoria do TCE/AM referia-se a fatos de 2011 e 2012.
17.	Em segundo lugar, o argumento manejado pela unidade técnica para fundamentar a rejeição das justificativas desses gestores e salientar a sua menor culpabilidade, ao meu sentir, labora no sentido de acolher essas justificativas, por considerar que o tempo em que estiveram à frente do órgão não se mostrou suficiente para adoção de medidas efetivas para a melhoria da governança e da gestão daquela Secretaria.
18.	Ademais, não me parece adequado atribuir responsabilidade a esses gestores por fatos ocorridos durante os anos de 2011 e 2012, conforme evidencia o relatório de auditoria ao apontar que a situação de deficiência na governança da Cema teria origens naquela época, a teor do relatório de auditoria do TCE/AM, utilizado pela equipe da Secex/AM para demonstrar o péssimo desempenho da Secretaria no cumprimento do objeto dessa política pública.
19.	No que tange às justificativas do Sr. Wilson Alecrim, reproduzo a seguir resumo registrado na instrução de mérito da unidade técnica, verbis:
"12.	O Sr. Wilson Duarte Alecrim, ao apresentar suas razões de justificativa (peças 136 e 137) , inicialmente apontou que fez parte da criação do órgão centralizador das compras governamentais (atualmente CCGov) , que permitiu a aquisição de medicamentos mediante atas de registro de preços (peça 136, p. 2) . Também esteve à frente da Susam quando houve alterações na sistemática de funcionamento da CCGov em 2014, participando de reuniões que culminaram na implantação do pregão eletrônico e na integração da CCGov aos processos de dispensa de licitação (peça 136, p. 3) .
12.1.	Ressaltou que (peça 136, p. 4, grifado na origem) :
A Secretaria de Estado da Fazenda - SEFAZ/AM, por intermédio da Coordenadoria de Compras e Contratos Governamentais - CCGOV/SEFAZ é o órgão responsável pela elaboração do processo licitatório para formalização das Atas de Registro de Preço. No entanto, o procedimento licitatório em si, é realizado pela Comissão Geral de Licitação do Estado - CGL.
No que se refere aos processos licitatórios destinados ao registro de preços, insta destacar que o ato de homologação é realizado pelo titular da Secretaria Executiva de Assuntos Administrativos - SEA/SEFAZ.
12.2.	Igualmente, participou da criação de comissão de recebimento de medicamentos integrada por servidores da Cema e da Sefaz, responsáveis pela verificação da conformidade (no que se refere ao objeto, à quantidade, à embalagem, à conservação, à validade, dentre outros critérios de controle) dos itens adquiridos.
12.3.	Adiante (peça 136, p. 5) , explanou as etapas e tramitação do processo de aquisição de medicamentos pela Cema, desde a estimativa de demanda até a licitação:
Na Comissão Geral de Licitação - CGL, no intuito de diminuir o tempo e agilizar o processo de licitação dos itens, a CEMA, na gestão deste interessado, disponibilizou profissional farmacêutico para atuar junto ao Pregoeiro, para dirimir dúvidas sobre as características essenciais dos Medicamentos e PPS que estavam sendo licitados.
Ocorre que, mesmo com todas essas iniciativas, muitos dos itens acabavam se tornando fracassados ou mesmo desertos, seja por questão de preços ou por desinteresse dos grandes laboratórios e/ou fornecedores, que não participavam de todos os certames, sob a alegação de que os preços praticados para o Estado do Amazonas teriam acréscimo por conta da logística de entrega.
12.4.	Outrossim, salientou que a manutenção de estoque para quatro meses visava otimizar o orçamento anual destinado à aquisição de medicamentos (peça 136, p. 6) . Considerando a validade das atas de registro de preço por doze meses, bem como que os itens específicos da Cema eram exclusivos desse órgão, não haveria necessidade de adquirir seu saldo todo de uma vez, visto que sequer haveria espaço disponível para armazenar todos.
12.5.	Ademais, considerando os diversos órgãos participantes do processo de aquisição de medicamentos, integrantes de Secretarias diversas, entende que a governança perpassa vários atores que não somente o defendente. Nesse contexto é que estão inseridos os atrasos nos pagamentos dos fornecedores.
12.5.1.	Enquanto foi Secretário de Saúde, articulou-se com os órgãos envolvidos (CCGov, GCL, Cema) para melhorar a eficiência do processo de compras (peça 136, p. 7) .
Como resultado destas reuniões, pautadas por este interessado junto aos citados órgãos, a própria SEFAZ passou a iniciar o processo licitatório quando a CCGOV detectava que determinado item, constate de Ata de Registro de Preço, encontrava-se próximo ao quantitativo relativo a três meses de consumo, no intuito de permitir que nas Atas de Registro de Preço sempre existissem itens disponíveis para aquisição pela CEMA".
20.	Ao examinar essas justificativas, a equipe de auditoria concluiu que:
"17.	Em relação às razões de justificativa do Sr. Wilson Alecrim, a narrativa descrita pelo defendente leva a concluir que a gama de problemas levantados impunha melhorar o planejamento das aquisições. Se já eram conhecidos os fatores de atraso e o tempo esperado para a aquisição desde a demanda até o recebimento dos medicamentos, não faz sentido manter o período de horizonte do estoque ao invés de ampliá-lo, considerando-se a recorrência de casos em que itens rotineiramente permaneciam em estoque crítico ou desabastecidos.
17.1.	Com o passar dos anos, o planejamento bem feito deveria prever inclusive, se fosse o caso, a ampliação do armazém. O que não poderia ocorrer era a reiteração da falta de medicamentos ao mesmo tempo em que se mantinha o planejamento com horizonte de quatro meses, sendo que, nesse período, dificilmente se conseguiria requerer determinado item, licitá-lo e efetivamente adquiri-lo.
17.4.	Por outro lado, o emaranhado criado pelo próprio estado do Amazonas prejudicou o andamento dos trabalhos de auditoria, embora não lhe tenha frustrado os resultados. Porém, as diversas instâncias burocráticas do processo de aquisição se refletiram na demora de obter informações em diversas ocasiões, devido à falta de clareza nos órgãos envolvidos quanto a quem seria o detentor de determinadas informações, impactando na tempestividade do atendimento aos ofícios de requisição.
18.	A centralização de aquisições em órgão único deve servir para os propósitos de sua criação, quais sejam, a melhoria da gestão e ganhos de competitividade e escala. Não se pode, todavia, aceitar que a decisão de centralização sirva como escudo para extinguir a accountability. A melhoria da gestão implica justamente o oposto. Ganhos de eficiência não pressupõem aumento de entraves burocráticos, a fim de que as responsabilidades se percam em emaranhado de normas no labirinto administrativo. Ao contrário, numa gestão tida por eficiente o que se espera é que os papeis sejam claros, e não que os problemas sejam repassados de um agente ou órgão para outro.
18.1.	Nesse sentido, a criação da CCGov não deve inviabilizar tarefas, projetos ou políticas públicas. Tampouco se aceita que se desconheçam os responsáveis por cada ação, nem que haja impunidade meramente por não haver culpados. O Estado continua sendo uma única entidade, que desconcentra ou descentraliza competências para melhor gerir e ser gerido e não para abrigar irresponsabilidade, amadorismo ou malversação de recursos públicos.
18.2.	Os órgãos envolvidos com as compras governamentais (demandantes, gestores, pagadores etc.) é que devem se articular - e fazê-lo tempestivamente - para que a eficiência aconteça. Por óbvio, isso envolve planejamento, antecipação de riscos, respostas eficazes, e não esperar que as coisas aconteçam e tudo dê certo. Se sistematicamente se constata que determinadas etapas demoram mais, é preciso iniciá-las antes do que de costume. Se uma dada tarefa se constitui em entrave, é preciso melhorar o processo para que transcorra de maneira mais célere.
18.3.	A tudo isso tem-se por governança. E, dado seu nível estratégico nas organizações, é de se esperar que os gestores desse nível sejam os primeiros a promovê-la e zelar por sua manutenção. No caso da Secretaria de Saúde, verificou-se que os problemas não se limitaram a uma única área ou processo. Tampouco ocorreram somente no período de escopo da auditoria. Ao contrário, conforme apontado pelo TCE, as ocorrências eram sistêmicas e mais antigas.
18.4.	Essa situação é que caracteriza a governança deficiente, da qual os problemas na aquisição de medicamentos manifestaram-se como sintoma mais premente durante esta fiscalização. Os demais achados tiveram os encaminhamentos devidos, sendo atribuídos aos respectivos responsáveis. Todavia, no nível mais alto de supervisão, entende-se pela ocorrência de falha dos Secretários, pela omissão na adoção de medidas que prevenissem as ocorrências verificadas ou mitigassem seus efeitos, ao invés de permiti-las e até fomentá-las, ante à fragilidade de controles constatada".
21.	Deduzo desse exame, e embora considere altamente elogiável que os auditores da Secretaria de Controle Externo no Amazonas estejam contextualizados com as melhores práticas de governança, que não me parece razoável apenar os gestores pela "Governança deficiente da assistência farmacêutica pela Secretaria de Estado da Saúde", a partir de avaliação restrita do conjunto de boas práticas de liderança, estratégia e controle que compõem, por exemplo, o Referencial Básico de Governança do TCU.
22.	Até poderia ser aceitável responsabilizar os secretários pela conduta delineada em seus ofícios de audiência, assim expressa:
"Deixar de cumprir com diligência seu dever de supervisão da política de assistência farmacêutica, com infringência à Constituição Federal (art. 6º, caput; art. 37, caput; arts. 196 e 198) e à Constituição do Estado do Amazonas (art. 58, §2º, inciso I) , ao invés de ter adequadamente exercido seu mister de liderança estratégia e controle da gestão da Cema, consoante preconizado no Referencial Básico de Governança Pública do TCU".
23.	Não obstante, considero que os critérios utilizados pela unidade técnica para fundamentar a ocorrência de irregularidade grave passível de cominação da multa estabelecida no inciso II do art. 58 da Lei Orgânica do TCU ("ato praticado com grave infração à norma legal ou regulamentar de natureza contábil, financeira, orçamentária, operacional ou patrimonial") não se mostram adequados à situação factual apontada nos autos.
24.	Veja-se que a análise técnica apontou como descumpridos pelos gestores amazonenses os seguintes dispositivos: art. 6º, caput  (anuncia direitos) ; art. 37, caput  (anuncia princípios administrativos) ; arts. 196 (anuncia direito à saúde) e 198 (anuncia diretrizes do Sistema único de saúde) da Constituição Federal; art. 58, §2º, inciso I, da Constituição do Estado do Amazonas; Referencial Básico de Governança Pública do TCU (preconiza que são mecanismos da boa governança o exercício da liderança, estratégia e controle, para a consecução dos objetivos da República e atingimento das metas e fins sociais a que se destinam as políticas públicas) . 
25.	Além da generalidade dos normativos legais mencionados para justificar a apenação dos responsáveis, pondero que o Tribunal vem avaliando o nível de governança das organizações públicas, inclusive no aspecto específico das compras governamentais, e concluindo, invariavelmente, em todas as esferas de governo, que a maioria delas tem nível bem inicial de governança (Acórdãos 2.113/2015 e 2.622/2015, do Plenário) . Nenhum dos gestores, no entanto, foi apenado, tendo em vista que o objetivo inicial desses trabalhos é difundir as boas práticas entre as instituições públicas e incentivar a implementação de uma política de governança em todos os poderes de todos os entes da federação brasileira.
26.	Nesse sentido, considero que seja suficiente, como função pedagógica, a determinação proposta pela unidade técnica, de elaboração de um plano de ação visando à melhoria da supervisão da Cema. Quanto ao incremento da governança da política de assistência farmacêutica, considero que o tema deve ser tratado também de uma forma mais ampliada do que foi proposto pela unidade técnica. Dessa forma, além das questões específicas atinentes à governança da política pública em foco, proponho recomendar ao governo do estado que analise a possibilidade de implementar uma política de governança pública no Amazonas, possibilitando que a melhoria na governança das instituições e das políticas públicas seja alcançada de uma forma mais sistemática e generalizada. O estado pode, inclusive, utilizar como referência a recém lançada política de governança do Distrito Federal, institucionalizada por meio do Decreto 39.736, de 28/3/2019, ou mesmo o Decreto 9.203/2017, que dispõe sobre a política de governança da administração pública federal direta, autárquica e fundacional. Considero ainda pertinente, assim como ocorreu no âmbito federal, que a questão seja levada ao conhecimento da Assembleia Legislativa do estado, para que aquela casa avalie a possibilidade de discutir anteprojeto de lei estadual com modelo de governança. 
27.	Com relação às justificativas do Sr. Pedro Elias, igualmente considero que as circunstâncias atenuantes apontadas pela Secex/AM como possíveis de mitigar a culpabilidade desse gestor militam no sentido de afastar a sua responsabilidade pela situação de desgovernança apontada pela auditoria.
28.	Com efeito, além de comprovar a articulação no Conass (Conselho Nacional dos Secretários de Saúde) para criação do Consórcio Amazônia Legal (visando à formação de grupo de discussão em torno das estratégias que poderiam ser adotadas conjuntamente pelos estados da Região Norte para otimizar o alcance interestadual para compra de medicamentos e insumos) , que menciona como ação de sua gestão a contribuir para o aperfeiçoamento da política pública em questão, a análise técnica aponta:
"20.1.	Ao mesmo tempo, entende-se que a crise financeira que atingiu também o estado do Amazonas foi fator agravante das mazelas enfrentadas pelas mais diversas políticas públicas. Somada à conduta dos potenciais fornecedores quando se recusavam a acorrer aos pregões, tem-se que algumas situações escapam ao âmbito de atuação do gestor, apesar de não inviabilizarem completamente o exercício de suas funções no sentido de velar pela boa governança das organizações públicas.
20.2.	Por outro lado, a notória crise financeira, mesmo que não tenha sido causada pelos defendentes, desnudou a precária gestão e governança dos órgãos auditados. No momento em que se demandou eficiência nos processos de aquisição e guarda de medicamentos os gestores falharam em dar a adequada resposta à sociedade".
29.	Vale dizer, nas circunstâncias expressas nos autos, não me parece que a atuação do Tribunal mais condizente com a sua função pedagógica seja a apenação com multa dos gestores que exerceram seu mister em condições extremamente desfavoráveis e complexas, a dificultar a atuação com o nível qualitativo que deles se esperava.
30.	Assim, acolho as razões de justificativas apresentadas pelos responsáveis e adoto o encaminhamento da unidade técnica, com as adequações delineadas nos itens anteriores deste voto.
***
31.	Os diretores da Central de Medicamentos do Estado do Amazonas (Cema) , Andrely de Córdova , Erike Barbosa de Carvalho Araújo e Heverton Ribeiro Araújo, foram chamados em audiência em virtude do achado 2, "Planejamento deficiente das aquisições de medicamentos da Cema", bem como pelo achado 3, "Desabastecimento dos estoques de medicamentos da Cema", neste último caso também ouvidos em audiência os Gerentes Administrativo Financeiro, Sra. Eliana Pereira Cavalcanti e e Ivan Ferreira Calente Neto, havendo a unidade técnica proposto acolher as razões de justificativa desses gestores em relação a esta última irregularidade e rejeitar em relação à primeira.
32.	A equipe de auditoria concluiu pelo acolhimento das razões de justificativas de todos os responsáveis em relação ao achado 3, com base nos seguintes elementos, com os quais anuo integralmente:
"40.	Diante dos elementos trazidos aos autos e do conjunto de circunstâncias verificadas, cabem algumas ponderações. Entende-se que, aliado ao papel da Cema e das respectivas atribuições na burocracia do fluxograma de compras governamentais do Amazonas, sua falta de autonomia retirava de seus agentes significativa margem de atuação para prover o abastecimento dos estoques.
40.1.	Se é certo que o planejamento deficiente, acima tratado, contribuía para o problema deste tópico, é igualmente certo que aquele não foi sua única causa. Com efeito, a estrutura burocrática montada para as compras governamentais - e aqui se está a tratar da repartição de atribuições entre órgãos diversos, da falta de articulação adequada entre eles para concatenar suas ações em processos com tramitação célere e duração razoável, da multiplicidade e inadequada ou inexistente comunicação entre os diversos sistemas envolvidos para aquisições, dentre outros fatores - não apenas deixa de favorecer a eficiência como, efetivamente, contribui para a morosidade dos processos de trabalho afeitos a essa atividade estatal.
40.2.	Esse quadro, deparado com os efeitos das decisões de outras esferas, a exemplo da ausência de recursos financeiros e orçamentários, desemboca no achado aqui corroborado. De todo modo, é possível concluir que se trata de mais outro sintoma da governança severamente deficiente abordada no primeiro achado do relatório de auditoria, tema de tópico anterior desta instrução.
40.3.	Por todo o exposto, com base nos anexos juntados pelas Sras. Andrely de Córdova e Eliana Pereira e pelo Sr. Ivan Ferreira Valente Neto, convém acatar suas razões de justificativa, aproveitando-as ao revel Heverton Ribeiro Araújo, a fim de deixar de aplicar-lhes multa referente a este achado".
33.	De outra parte, esses mesmos argumentos me fazem concluir de forma diversa da instrução técnica, para igualmente acolher as razões de justificativas dos diretores da Cema em relação ao achado 2, "Planejamento deficiente das aquisições de medicamentos pela Cema", evitando contradição, uma vez que o possível desabastecimento dos estoques seria consequência da falta de planejamento das aquisições, aliada a outras situações mencionadas pelos responsáveis, conforme expresso no parágrafo 40.1 da instrução técnica, acima reproduzida.
34.	E, considerando suficientes os esclarecimentos para justificar a circunstância de desabastecimento dos estoques, me parece lógico acolhê-los também em relação à irregularidade precedente, que seria o planejamento deficiente, uma vez que são situações factuais que afetaram toda a atuação desses gestores.
35.      Ademais, o próprio exame técnico nos deu conta de que o modelo adotado pelo Estado para o processo de aquisições de medicamentos retirava autonomia da Cema e que "sua falta de autonomia retirava de seus agentes significativa margem de atuação para prover o abastecimento dos estoques". 
36.     Com efeito, consta das razões de justificativa da sra. Andrely de Córdova elementos que não foram adequadamente ponderados, a meu sentir, no exame proferido pela análise técnica, dentre os quais: o papel da CCGov no processo de compra de medicamentos, uma vez que esse órgão centralizara todas as aquisições governamentais do poder executivo amazonense, as etapas e tramitação dos processos de aquisição evidenciando a interface entre os órgãos da Susam e da Secretaria de Fazenda, os fatores levados em consideração para o planejamento das aquisições, dentre os quais o consumo médio mensal, a necessidade, o estoque, a existência de ata registro de preço, o orçamento disponível e a liquidação; bem como os fatores que representavam ameaças a esse planejamento: certames fracassados os desertos, orçamento inferior às necessidades, incrementos de demanda, atraso nos pagamentos dos fornecedores e na entrega dos medicamentos.
37.	Nesse contexto, conquanto divirja do encaminhamento da área técnica do Tribunal para o Achado 3 no que tange à apenação dos gestores, acolho a proposta de determinações alvitrada por aquela unidade especializada.
***
38.	No que tange ao Achado 4, "Recebimento pela Cema de medicamentos prestes a terem seus prazos de validade expirados", acolho integralmente o exame técnico quando propõe o acolhimento das razões de justificativa apresentadas em virtude de verificar que o procedimento era regulamentado pela Cema, norma segunda a qual "os medicamentos com prazo de validade inferior a um ano poderiam ser recebidos, desde que acompanhadas as respectivas notas fiscais de termo de compromisso de troca de produto. Tal termo foi exigido nos casos constatados nesta auditoria".
39.	No entanto, ainda que não tenham ficado comprovados nestes autos prejuízos à população beneficiária do programa, ante os riscos inerentes à essa prática entendo oportuno dar ciência á Susan de que a prática adotada viola normas de regência e jurisprudência desta Corte de Contas, nos termos propostos no exame técnico.
40.	Ainda de acordo com o exame técnico, são procedentes as justificativas apresentadas pelo Sr. Alessandro da Silva e pela Sra. Eliana Cavalcanti em relação ao Achado 5, "Aquisição de medicamentos sem ata de registro de preços vigente", uma vez que a Secex/AM demonstrou não ter havido omissão desses gestores em relação à existência de ata registro de preços para cobertura das aquisições dos medicamentos mencionados por ocasião da audiência.
***
41.     Com relação à irregularidade apontada no Achado 6, "Editais de pregões com irregularidades", tendo como conduta censurável "Elaborar editais de pregões para aquisição de medicamentos para a Cema contendo cláusula com exigência indevida na fase de habilitação (CBPF) e sem menção essencial desconto do ICMS devido nas compras governamentais, infringindo o Convênio Confaz 87/2002 e o Acórdão 4788/2016-TCU-Primeira Câmara (Rel. Min Bruno Dantas) , nos termos dos ofícios de audiência, tenho como correta a interpretação da equipe de auditoria ao concluir que:
"54.1.   Além disso, constata-se que a opinião jurídica da PGE que embasou essa prática remonta a muitos anos antes da prolação do Acórdão 4788/2016-TCU-Primeira Câmara (Rel. Min Bruno Dantas) , que tampouco fora dirigido ao Governo do Amazonas. Por isso, era impossível exigir-lhe o cumprimento, visto que não existia no mundo jurídico.
54.2.	   Por esse motivo, convém impor a esse ponto solução análoga à adotada no acórdão mencionado, qual seja, determinar ao Governo do Estado do Amazonas, com fundamento no art. 250, inciso II, do RI/TCU, que adeque seus normativos infra legais visando excluir os dispositivos que instituam o Certificado de Boas Práticas de Fabricação como requisito de qualificação ou habilitação técnica dos licitantes nos procedimentos licitatórios para compra de insumos empregados nos serviços públicos de saúde. Com efeito, verifica-se que tal medida é igualmente aplicável à Prefeitura Municipal de Presidente Figueiredo". 
42.     	No mesmo sentido devem ser acolhidas as justificativas relativas à inexistência de menção ao desconto do ICMS nos editais, pois, conforme indica o exame técnico, constata-se que as cláusulas 7.4 e 7.10 desses editais (peça 129, p. 12-13) , ao regulamentarem as propostas de preços dos licitantes, impõem que os tributos devam ser computados. 
43.	No entanto, quanto a este Achado de auditoria, acompanho a unidade instrutiva quando propõe declarar a revelia da Sra. Marivone Nunes Barroso, Secretária de Saúde do município de Presidente Figueiredo, e a imputação da multa capitulada no art. 58, inciso II, da Lei Orgânica do TCU, uma vez que, em se verificando a sua revelia, o exame dos elementos apresentados pelos demais gestores não apresentaram condições objetivas aproveitáveis a essa responsável.
44.	Considero adequada, também, a proposta de dar ciência à Prefeitura Municipal de Presidente Figueiredo acerca dessa irregularidade.
45.	Adoto, igualmente, o encaminhamento proposto pela unidade técnica de imputação de multa à Sra. Marivone Nunes Barroso em virtude do Achado 7, "Inadequação da pesquisa de preço em pregões realizados pela Secretaria de Saúde de Presidente Figueiredo/AM", uma vez que não constam dos autos elementos que permitam concluir pelo afastamento de sua responsabilidade em relação à essa irregularidade.
Ante o exposto, VOTO no sentido de que o Tribunal adote a deliberação que submeto à apreciação deste Colegiado.
TCU, Sala das Sessões Ministro Luciano Brandão Alves de Souza, em 19 de junho de 2019.
Ministro JOÃO AUGUSTO RIBEIRO NARDES 
Relator